ACORDAO-COMPLETO-2274850

ACÓRDÃO 2717/2019 ATA 11/2019 - SEGUNDA CÂMARA

VISTOS, relatados e discutidos estes autos de Tomada de Contas Especial (TCE) instaurada pela Agência Nacional de Vigilância Sanitária (Anvisa) , em razão da impugnação parcial de despesas do Convênio 12/2003, firmado com a Fundação de Apoio à Tecnologia e Ciência (Fatec) , vinculada à Universidade Federal de Santa Maria (UFSM-RS) , no valor de R$ 3.201.200,00, sendo R$ 2.650.200,00 repassados pelo concedente e R$ 551.000,00 de competência do convenente, o qual tinha por objeto a certificação de 18 lotes de novas substâncias químicas e revalidação de 18 substâncias de referência certificadas, conforme Plano de Trabalho aprovado;
ACORDAM os Ministros do Tribunal de Contas da União, reunidos em Sessão da 2ª Câmara, ante as razões expostas pelo Relator, e com fundamento nos arts. 1º, inciso I; 12, inciso I, § 3º; 16, incisos I e III, alíneas b e c, e § 2; 19; e 23, inciso III, da Lei 8.443/1992, em:
9.1. excluir da relação processual o Sr. João Manuel Espina Rossés;
9.2. julgar irregulares as contas dos Srs. Ronaldo Etchechüry Morales, Nilza Luiza Venturini Zampiere, Tadeu Carlos da Silveira, Jornandes Oliveira Almeida e Mario Franco Gaiger e da Fundação de Apoio à Ciência e Tecnologia (Fatec) e condená-los solidariamente ao pagamento das quantias a seguir indicadas, fixando-lhes o prazo de 15 (quinze) dias, a contar da notificação, para comprovarem, perante o Tribunal, o recolhimento da dívida aos cofres da Agência Nacional de Vigilância Sanitária (Anvisa) , acrescida da correção monetária e dos juros de mora calculados a partir da data indicada até o efetivo recolhimento, na forma prevista na legislação em vigor:
9.2.1. Responsáveis solidários: Fundação de Apoio à Ciência e Tecnologia (Fatec) , Nilza Luiza Venturini Zampiere, Ronaldo Etchechüry Morales e Tadeu Carlos da Silveira:
	Valor histórico
	Data da ocorrência

	R$ 70.471,21
	5/1/2004

	R$ 242.000,85
	26/12/2003

	R$ 101,16
	5/1/2004

9.2.2. Responsáveis solidários: Fundação de Apoio à Ciência e Tecnologia (Fatec) , Nilza Luiza Venturini Zampiere, Tadeu Carlos da Silveira: 
	Valor histórico
	Data da ocorrência

	R$ 13.913,98
	12/2/2004

	R$ 5.987,61
	30/3/2004

	R$ 11.042,50
	6/2/2004

9.2.3. Responsáveis solidários: Fundação de Apoio à Ciência e Tecnologia (Fatec) , Tadeu Carlos da Silveira, Jornandes Oliveira Almeida e Mario Franco Gaiger:
	Valor histórico
	Data da ocorrência

	RS 1.640,12
	30/8/2004

	R$ 51.603,92
	4/11/2004

	R$ 2.687,05
	5/8/2004

	R$ 2.024,00
	4/10/2004

	R$ 470,00
	14/1/2005

	R$ 2.745,94
	27/7/2005

	R$ 1.411,88
	16/8/2005

9.3. autorizar, antecipadamente, caso seja requerido, o pagamento das dívidas decorrentes em até 36 (trinta e seis) parcelas mensais e consecutivas, nos termos do art. 26 da Lei 8.443/1992, c/c o art. 217 do Regimento Interno do TCU, fixando-se o vencimento da primeira parcela em 15 (quinze) dias, a contar do recebimento da notificação, e o das demais a cada 30 (trinta) dias, devendo incidir sobre cada uma os encargos devidos, na forma prevista na legislação em vigor, alertando os responsáveis que a falta de comprovação do recolhimento de qualquer parcela importará o vencimento antecipado do saldo devedor, nos termos do art. 217, § 2º, do Regimento Interno do TCU;
9.4. determinar o desconto integral ou parcelado das dívidas nos vencimentos, subsídio, salário ou proventos dos responsáveis, observados os limites previstos na legislação pertinente, caso expire o prazo para recolhimento sem suas manifestações, nos termos do art. 28, inciso I, da Lei 8.443/92, c/c o art. 219, inciso I, do RI/TCU;
9.5. autorizar, desde logo, nos termos do art. 28, inciso II, da Lei 8.443/1992, a cobrança judicial das dívidas, caso não atendidas as notificações;
9.6. encaminhar cópia desta deliberação à Procuradoria da República no Rio Grande do Sul, para conhecimento e providências no âmbito de sua competência.

Tomada de Contas Especial (TCE) foi instaurada pela Agência Nacional de Vigilância Sanitária (Anvisa), em razão da impugnação parcial de despesas do Convênio 12/2003 firmado com a Fundação de Apoio à Tecnologia e Ciência (Fatec), vinculada à Universidade Federal de Santa Maria (UFSM/RS), o qual tinha por objeto a certificação de 18 lotes de novas substâncias químicas e revalidação de 18 substâncias de referência certificadas, conforme Plano de Trabalho aprovado.

Segunda Câmara

Agência Nacional de Vigilância Sanitária.

3. Interessados/Responsáveis:
3.1. Interessado: Agência Nacional de Vigilância Sanitária (CNPJ 03.112.386/0001-11).
3.2. Responsáveis: Fundação de Apoio à Tecnologia e Ciência (CNPJ 89.252.431/0001-59), Jornandes Oliveira Almeida (CPF XXX.463.600-XX), João Manoel Espina Rosses (CPF XXX.151.890-XX), Mário Franco Gaiger (CPF XXX.144.880-XX), Nilza Luiza Venturini Zampieri (CPF XXX.772.070-XX), Ronaldo Etchechury Morales (CPF XXX.994.500-XX), Tadeu Carlos da Silveira (CPF XXX.272.750-XX).

Augusto Nardes.

13.1. Ministros presentes: Ana Arraes (Presidente), Augusto Nardes, Aroldo Cedraz (Relator) e Raimundo Carreiro.
13.2. Ministro que alegou impedimento na Sessão: Augusto Nardes.
13.3. Ministros-Substitutos presentes: Marcos Bemquerer Costa e André Luís de Carvalho.

ACORDAO-COMPLETO-2415353

Acórdão 8488/2020 - Segunda Câmara

ACORDAO-COMPLETO-2534612

Acórdão de Relação 2326/2022 - Segunda Câmara

Acórdão de Relação

AROLDO CEDRAZ

A presente Tomada de Contas Especial (TCE) foi instaurada pela Agência Nacional de Vigilância Sanitária (Anvisa) , em razão da impugnação parcial de despesas do Convênio 12/2003 firmado com a Fundação de Apoio à Tecnologia e Ciência (Fatec) , vinculada à Universidade Federal de Santa Maria (UFSM-RS) , o qual tinha por objeto a certificação de 18 lotes de novas substâncias químicas e revalidação de 18 substâncias de referência certificadas, conforme Plano de Trabalho aprovado.
2.	Incluo neste relato a instrução de Peça 65, p. 1-36, que contou com a anuência do dirigente da Secex-RS (Peça 66) :
	"[...] INTRODUÇÃO
1.	Cuidam os autos de Tomada de Contas Especial (TCE) instaurada pela Agência Nacional de Vigilância Sanitária (Anvisa) , em razão da impugnação parcial de despesas do Convênio n. 12/2003 (Siafi n. 487.127) firmado com a Fundação de Apoio à Tecnologia e Ciência (Fatec) , vinculada à Universidade Federal de Santa Maria (UFSM/RS) , o qual tinha por objeto a certificação de 18 lotes de novas substâncias químicas e revalidação de 18 substâncias de referência certificadas. As atividades a serem desenvolvidas estão detalhadas no projeto de pesquisa juntado à peça 1, p.8-18 e no respectivo Plano de Trabalho juntado à peça 1, p.24-30.
HISTÓRICO
2.	O projeto elaborado pela FATEC foi aprovado por meio do Parecer Técnico n. 060/03 - GGLAS/ANVISA (peça 1, p.32-36) e do Parecer n. 228/2003 (peça 1, p.38-40) , sendo, em seguida, firmado o Convênio n. 12/2003, de 17/12/2003 (peça 1, p.42-58) .
3.	O prazo inicial de vigência foi fixado em 18 meses, a partir da data de sua assinatura. A prestação de contas deveria ser apresentada de forma parcial, de acordo com o número de parcelas transferidas, devendo ser apresentada prestação de contas final após a aplicação da última parcela, ou até 28 de fevereiro do ano subsequente, caso a vigência ultrapassasse o exercício financeiro.
4.	O valor do convênio foi estabelecido em R$ 3.201.200,00, sendo R$ 2.650.200,00 de competência do concedente e R$ 551.000,00 de competência do convenente, a título de contrapartida.
5.	As duas primeiras parcelas de competência do concedente foram repassadas por meio das ordens bancárias 2003OB015457, de 19/12/2003, no valor de R$ 400.000,00 (peça 1, p.62) e 2004OB900632, de 15/4/2004, no valor de R$ 1.218.700,00 (peça 1, p.64) . O repasse dos demais valores estava condicionado à apresentação e aprovação da prestação de contas parcial. Não foram localizados comprovantes de transferência dos valores remanescentes, no entanto, há registro nos autos de que as demais parcelas foram repassadas por meio das ordens bancárias 2004OB908461, de 14/10/2004, no valor de R$ 686.100,00 e 2005OB901621, de 9/3/2005, no valor de R$ 345.400,00 (peça 1, p.235) .
6.	O registro seguinte nos autos foi o encaminhamento do Relatório de Atividades pela FATEC, em 9/8/2005, conforme documentação juntada à peça 1, p.66-72. Ao que tudo indica, este relatório estava acompanhado da prestação de contas final do convênio, que não foi carreada aos autos.
7.	A análise da documentação encaminhada pela FATEC foi realizada no âmbito da ANVISA, e os resultados estão consignados no Parecer Técnico n. 03/08 - GGLAS/ANVISA, datado de 9/5/2008 (peça 1, p.74-136) . Este parecer se refere à avaliação e respectivo posicionamento técnico da supervisão técnica realizada, em conjunto com técnicos da CCONV/GGAF/Anvisa, na sede da FATEC/UFSM/RS, no período de 04 a 14 de abril de 2008, sobre a prestação de contas final da execução do Convênio n. 012/2003. 
8.	Amparada no parecer mencionado acima, a ANVISA emitiu a Nota Técnica n.11/2008/CCONV/GGGAF, datada de 18/11/2008 (peça 1, p.138-202) , que concluiu pela fixação de prazo à FATEC para apresentar as devidas justificativas e providências adotadas quanto às recomendações ali inseridas, sob pena de não aprovação da Prestação de Contas e consequente instauração de Tomada de Contas Especial.
9.	A manifestação da FATEC acerca da Nota Técnica n.11/2008/CCONV/GGGAF, foi juntada à peça 1, p.242-308. Os esclarecimentos e justificativas apresentados foram devidamente analisados no âmbito da ANVISA, conforme consignado na Nota Técnica n.42/2010-CCONV/GGGAF, datada de 17/11/2010 (peça 1, p.204-219) , ocasião em foi deliberado pela fixação de prazo à FATEC para apresentação das justificativas e providências adotadas quanto às recomendações sugeridas, sob pena de não aprovação da Prestação de Contas e consequente instauração de Tomadas de Contas Especial (a numeração de itens adotada pela ANVISA corresponde àquela utilizada na Nota Técnica n.11/2008/CCONV/GGGAF, datada de 18/11/2008 - peça 1, p.138-202) .
10.	Posteriormente, foi elaborado o Parecer CCONV n.16/2011, de 28/3/2001 (peça 1, p.232-236) , apresentando as conclusões acerca da análise da prestação de contas. Segundo consta nesse parecer, foi disponibilizada, através do Ofício s/n de 22/12/2010 (peça 2, p.4-40) , resposta da FATEC aos questionamentos reiterados (Nota Técnica n.42/2010-CCONV/GGGAF, datada de 17/11/2010) , "não tendo havido, no entanto, pagamento dos valores glosados, apresentação de novos elementos, de legislação que saneasse a não comprovação de legalidade das impropriedades apontadas". O parecer registra, também, que foi apresentada manifestação técnica, através do Memorando 066/2011-GGLAS/DIMCB/ANVISA (peça 1, p.310-360) , declarando que todos os produtos pactuados foram obtidos sendo que consideraram aceite quanto ao atendimento das metas pactuadas conforme descrito nos memorandos destacados, além do Memorando 351/2010-GGLAS/DIASQ/ANVISA atestando que "a meta foi totalmente cumprida sem ressalvas".
11.	A conclusão do Parecer CCONV n.16/2011 foi pela não aprovação da prestação de contas do convênio, apesar de cumpridas as metas estabelecidas, em razão do "volume e a quantidade de despesas impugnadas por envolverem irregularidades diversas; considerando que execução do convênio esteve em desconformidade com os ditames da Lei 8.666/93 e legislações pertinentes; considerando as Notas Técnicas expedidas sem a apresentação de elementos materiais aptos à comprovação da legalidade das despesas questionadas".
12.	A FATEC foi notificada das conclusões da ANVISA por meio do Ofício 447/2011/GADIP/ANVISA de 11/4/2011 (peça 1, p.226-230) , ocasião em foi fixado prazo para recolhimento do débito imputado, sob pena de instauração de TCE.
13.	O passo seguinte foi a elaboração do Relatório da Comissão de Tomada de Contas Especial, datada de 1/8/2012, que se encontra juntado à peça 2, p.42-128. Neste Relatório foi promovida detida análise das alegações apresentadas pela FATEC, culminando com a conclusão de que o valor a ser restituído pela FATEC totalizava R$ 406.100,22, assim constituído (datas de ocorrência informadas à peça 2, p.146) :
Item 2.3 da Nota Técnica n.11/2008/CCONV/GGGAF - Pagamentos a pessoas físicas por serviços prestados contratados sem licitação, sem identificação do objeto e não acompanhados de recibo assinado pelo prestador. Valor do débito: R$ 70.471,21;
Item 2.4 da Nota Técnica n.11/2008/CCONV/GGGAF - Utilização indevida de recursos do convênio para pagamento de despesas com telefonia não previstas no plano de trabalho. Valor do débito: R$ 13.913,98;
Item 2.8 da Nota Técnica n.11/2008/CCONV/CCCAF - Despesas com locação de veículos, combustível, pedágio, estacionamento e outras não previstas no Plano de Trabalho e efetuadas sem licitação. Valor do débito: R$ 5.987,61;
Item 2.9 da Nota Técnica n.11/2008/CCONV/CCCAF - Despesas pagas irregularmente por meio de adiantamentos, inclusive as citadas no item 2.8. Valor do débito: R$ 242.000,85;
Item 2.11 da Nota Técnica n.11/2008/CCONV/GGGAF - Pagamento irregular à própria FATEC por serviços de reprografia. Valor do débito: R$ 1.640,12;
Item 2.12 da Nota Técnica n.11/2008/CCONV/GGGAF - Despesas sem motivação e especificação, constando apenas o nome do fornecedor e o valor. Valor do débito: R$ 51.603,92;
Item 2.15 da Nota Técnica n.011/2008/CCONV/GGGAF - Pagamentos indevidos a título de diárias e passagens ao senhor Celso Figueiredo Bittencourt, ocupante, à época, de cargo comissionado da Anvisa e lotado na cidade de São Paulo. Valor do débito: R$ 2.687,05;
Item 3.3 da Nota Técnica n.11/2008/CCONV/GGGAF - Despesa de capital efetuada sem previsão. Valor do débito: R$ 2.024,00.
Item 3.4 da Nota Técnica n.11/2008/CCONV/GGGAF - Despesa incabível com reparo de impressora (contraria o art. 1°, §2°, IN STN n.001/1997) . Valor do Débito: R$ 470,00;
Item 3.6 da Nota Técnica n.11/2008/CCONV/GGGAF - Despesas relativas a projeto iniciado antes da vigência do convênio e aparentemente sem relação com o seu objeto. Valor do débito: R$ 2.745,94;
Item 4.1 da Nota Técnica n.11/2008/CCONV/GGGAF - Pagamento de tarifas bancárias na conta do convênio. Valor débito: R$ 101,16;
Item 4.2 da Nota Técnica n.11/2008/CCONV/GGGAF - Pagamentos não identificados e ausentes da relação de pagamentos da prestação de contas final. Valor do débito: R$ 11.042,50;
Item 4.3 da Nota Técnica n.11/2008/CCONV/GGGAF - Valores restantes na conta do convênio transferidos para destino não sabido após encerrada sua vigência. Prestação de contas final não informou sobre esse saldo. Valor do débito: R$1.411,88.
14.	No curso da TCE, foi emitida NOTA CAJUD N. 448/2013 - PROCR/ANVISA (peça 2, p.71-74) , tratando da tramitação do processo em função da interposição de Ação Judicial pela FATEC (processo 4003407-28.2011.404.7102-JFRS, peça 3, p.75-138) . O parecer jurídico opinou pelo prosseguimento da TCE no âmbito interno, ficando condicionada a remessa à CGU ao desfecho da referida ação. Consta nos autos que a liminar anteriormente concedida à FATEC foi revogada não havendo óbice para continuidade da TCE (peça 4, p.5) .
15.	A TCE teve seguimento com a emissão da Matriz de Responsabilização (peça 4, p.34-37) , Matriz de Atualização Monetária contendo as irregularidades, débitos e respectivas datas (peça 4, p.38-40) , e inscrição dos débitos e responsáveis no SIAFI (peça 4, p.46-52) , assim como a notificação dos responsáveis para recolhimento do débito (peça 4, p.158-206) .
16.	Após as notificações pertinentes, a Universidade Federal de Santa Maria-UFSM e a FATEC apresentaram representação à ANVISA (peça 4, p.208-216, com anexos p.217-316) questionando, entre outras coisas, a demora da remessa da TCE a este Tribunal, bem como o valor do débito, que deveria corresponder, conforme perícia contábil juntada na ação judicial mencionada no item 14 desta instrução, ao valor de R$ 48.767,43.
17.	O responsável Ronaldo Etchetchury Morales, por sua vez, apresentou defesa ponderando pela aplicação do mesmo entendimento firmado por esta Corte em outra TCE em que figurou como responsável, ocasião em o débito foi descaracterizado e aplicada apenas multa aos responsáveis (peça 4, p.318 e peça 5, p.1-2) . O precedente mencionado foi juntado por cópia à peça 5, p.6-72 (Acórdão 2/2014-TCU-Segunda Câmara) . Igualmente apresentaram defesa os responsáveis Paulo Jorge Sarkis (peça 6, p.4-14, com anexos p.15-61) , assim como os demais responsáveis notificados, nestes casos, com defesa de idêntico teor e acompanhados de laudo pericial acerca do débito (peça 6, p.62-205, peça 7, p.6-40) . Consta informação de que que a notificação do responsável João Manuel Espina Rossés foi infrutífera em razão do seu falecimento (peça 7, p.42, 60-62) .
18.	Após analisar as defesas apresentadas pelos responsáveis, a ANVISA expediu novas comunicações informando a manutenção do seu posicionamento, conforme documentação juntada à peça 7, p.72-105.
19.	Em seguida foi emitido o Relatório do Tomador de Contas (peça 7, p.108-129) , opinando pela manutenção dos débitos arrolados no item 13 desta instrução, no montante de R$ 406.100,22.
20.	Foi emitido, ainda, no âmbito da ANVISA, o Parecer Técnico da Auditoria n. 06/2014 (peça 8, p.4-9) , sugerindo restituição dos autos à Comissão de TCE para realização de ajustes no Relatório de TCE.
21.	Amparada nas conclusões registradas no Despacho n. 01/2014 -CTCE (peça 8, p.14-15) , a Comissão de TCE elaborou novo Relatório do Tomador de Contas, contemplando as recomendações da auditoria (peça 8, p.150-171) , ratificando o débito atribuído aos seguintes responsáveis: Nilza Luiza Venturini Zampiere, CPF XXX.772.070-XX; Ronaldo Etchechüry Morales, CPF XXX.994.500-XX; Tadeu Carlos da Silveira, CPF XXX.272.750-XX;  Joao Manuel Espina Rossés, CPF XXX.151.890-XX (espólio) ; Jornandes Oliveira Almeida, CPF XXX.463.600-XX e  Mario Franco Gaiger, CPF XXX.144.880-XX (peça 8, p.180-181) .
22.	Já no âmbito da CGU, foi emitido Despacho DPPCE/DP/SFC/CGU/PR N° 1.147/2015 (peça 8, p.196-199) , propugnando pela restituição da TCE à ANVISA com vista a serem adotadas as seguintes medidas: a) rever a atribuição das responsabilidades de acordo com as respectivas condutas, b) expedir novas notificações aos responsáveis, e c) emitir Relatório Complementar de TCE.
23.	Neste ínterim, foi juntada aos autos documentação relativa à ação judicial impetrada pela FATEC, visando a exclusão da sua responsabilidade (peça 8, p.210-230) , bem como juntados Memorandos da ANVISA contendo subsídios para defesa a ser apresentada pela AGU (peça 8, p.232-240 e p.244-245) .
24.	Na sequência, foi emitido Relatório Final do Tomador de Contas (peça 8, p.254-276) , acompanhado de Nota de Esclarecimento à CGU (peça 8, p.252) , além da Matriz de Responsabilização atualizada (peça 8, p.280-285 e peça 9, p.1) ratificando valores e definindo as responsabilidades, e incluindo a FATEC no rol de responsáveis por todo débito identificado. O Relatório foi aprovado pela auditoria da ANVISA, conforme Parecer n. 02/2015 (peça 10, p.87-89) .
25.	A FATEC foi notificada da deliberação da comissão por meio do Ofício n.01/2015, de 24/3/2015 (peça 10, p.7) , apresentando, em atendimento, a defesa juntada à peça 10, p.19-21, manifestando a sua inconformidade com a responsabilidade imputada. O posicionamento da ANVISA acerca da defesa foi comunicado à FATEC por meio do Ofício 02/2015, de 22/4/2015 (peça 10, p.95) . Na oportunidade, a ANVISA esclareceu que em momento algum a FATEC, como instituição, foi isentada de responsabilidade, e que a sua inclusão clara e explicita no rol de responsáveis foi decorrente de esclarecimento demandado pela Controladoria Geral da União.
26.	No âmbito do Controle Interno foi emitido Relatório de Auditoria e respectivo Certificado (peça 10, p.111-119) , sendo juntados, posteriormente, as manifestações do Dirigente do Órgão de Controle Interno (peça 10, p.120) e do Ministro de Estado da Saúde (peça 10, p.121) .
27.	Na análise inicial dos autos, realizada no âmbito desta Unidade Técnica (peça 11) , foi apresentado detalhamento do débito apurado, amparado no Relatório Final do Tomador de Contas (peça 8, p.254-276) , e respectiva Matriz de Responsabilização (peça 8, p.280-285, e peça 9, p.1) , a seguir reproduzido:
	 Origem do débito 
	Valor (R$) 
	Data inicial
	Responsáveis

	Item 2.3 - Pagamentos a pessoas físicas por serviços prestados contratados sem licitação, sem identificação do objeto e não acompanhados de recibo assinado pelo prestador.
	70.471,21
	5/1/2004
	Nilza Luiza Venturini Zampiere, Ronaldo Etchechüry Morales, Tadeu Carlos da Silveira, e FATEC

	Item 2.4 - Utilização indevida de recursos do convênio para pagamento de despesas com telefonia não previstas no plano de trabalho.
	13.913,98
	12/2/2004
	Nilza Luiza Venturini Zampiere, Tadeu Carlos da Silveira e FATEC

	Item 2.8 - Despesas com locação de veículos, combustível, pedágio, estacionamento e outras não previstas no Plano de Trabalho e efetuadas sem licitação. 
	5.987,61
	30/3/2004
	Nilza Luiza Venturini Zampiere, Tadeu Carlos da Silveira, Joao Manuel Espina Rossés (espólio) e FATEC

	Item 2.9 - Despesas pagas irregularmente por meio de adiantamentos, inclusive as citadas no item 2.8. 
	242.000,85
	26/12/2003
	Nilza Luiza Venturini Zampiere, Ronaldo Etchechüry Morales, Tadeu Carlos da Silveira e FATEC

	Item 2.11 - Pagamento irregular à própria FATEC por serviços de reprografia. 
	1.640,12
	30/8/2004
	Tadeu Carlos da Silveira, Jornandes Oliveira Almeida, Mario Franco Gaiger e FATEC

	Item 2.12 - Despesas sem motivação e especificação, constando apenas o nome do fornecedor e o valor. 
	51.603,92
	4/11/2004
	Tadeu Carlos da Silveira, Jornandes Oliveira Almeida, Mario Franco Gaiger e FATEC

	Item 2.15 - Pagamentos indevidos a título de diárias e passagens ao senhor Celso Figueiredo Bittencourt, ocupante, à época, de cargo comissionado da Anvisa e lotado na cidade de São Paulo. 
	2.687,05
	5/8/2004
	Tadeu Carlos da Silveira, Jornandes Oliveira Almeida, Mario Franco Gaiger e FATEC

	Item 3.3 - Despesa de capital efetuada sem previsão. 
	2.024,00
	4/10/2004
	Tadeu Carlos da Silveira, Jornandes Oliveira Almeida, Mario Franco Gaiger e FATEC

	Item 3.4 - Despesa incabível com reparo de impressora (contraria o art. 1°, §2°, IN STN n.001/1997) . 
	470,00
	14/1/2005
	Tadeu Carlos da Silveira, Jornandes Oliveira Almeida, Mario Franco Gaiger e FATEC

	Item 3.6 - Despesas relativas a projeto iniciado antes da vigência do convênio e aparentemente sem relação com o seu objeto. 
	2.745,94
	27/7/2005
	Tadeu Carlos da Silveira, Jornandes Oliveira Almeida, Mario Franco Gaiger e FATEC

	Item 4.1 - Pagamento de tarifas bancárias na conta do convênio. 
	101,16
	5/1/2004
	Nilza Luiza Venturini Zampiere, Ronaldo Etchechüry Morales, Tadeu Carlos da Silveira e FATEC

	Item 4.2 - Pagamentos não identificados e ausentes da relação de pagamentos da prestação de contas final. 
	11.042,50
	6/2/2004
	Nilza Luiza Venturini Zampiere, Tadeu Carlos da Silveira e FATEC

	Item 4.3 - Valores restantes na conta do convênio transferidos para destino não sabido após encerrada sua vigência. Prestação de contas final não informou sobre esse saldo. 
	1.411,88
	16/8/2005
	Tadeu Carlos da Silveira, Jornandes Oliveira Almeida, Mario Franco Gaiger e FATEC

28.	Na mesma oportunidade, foi abordada a questão levantada pelo responsável Ronaldo Etchetchury Morales e registrada no item 17 desta instrução, acerca de deliberação anterior em outra TCE em que figurou como responsável, quando o débito foi descaracterizado e aplicada apenas multa aos responsáveis (Acórdão 2/2014-TCU-Segunda Câmara, peça 5, p.6-72) , sendo esclarecido que o precedente mencionado não guarda correlação com caso ora em análise, haja vista que tratou de convênio firmado entre a ANVISA e a UFSM, tendo a FATEC atuado apenas na qualidade de contratada pela UFSM para execução do objeto. Naquela ocasião, este Tribunal entendeu que se tratava de relação contratual à qual não se aplicava a regulamentação atinente aos convênios, ou seja, a FATEC foi contratada para execução de um serviço, a preço fixo, que foi executado, não cabendo questionamentos acerca das despesas por ela realizadas. 
29.	Ficou consignado, ainda, na instrução anterior, o falecimento do responsável João Manuel Espina Rossés, situação que ensejaria a citação do seu espólio. No entanto, em razão da constatação de que este responsável respondia unicamente pelo débito original no valor de R$ 5.987,61, data base 30/3/2004, que atualizado totalizava importância inferior ao limite estabelecido na IN/TCU n.71/2012 para prosseguimento da cobrança no processo de TCE, aliada ao fato de que haviam decorridos mais de 10 anos dos fatos, a instrução entendeu que não poderia ser exigido do espólio a obtenção de elementos para prestar os esclarecimentos necessários, ficando prejudicado o exercício da ampla defesa. Assim, foi sugerido que a citação quanto esse valor deveria se restringir aos demais responsáveis solidários, que respondiam por débitos que, somados, superavam o limite para prosseguimento da TCE.
30.	Quanto às despesas impugnadas no âmbito da TCE, a instrução concluiu que assistia razão à ANVISA, haja vista que restou demonstrado que as mesmas não guardavam correlação com o objeto do convênio ou não estavam devidamente comprovadas, conforme exaustivamente registrado nos autos.
31.	Assim, a proposta de encaminhamento consignou a promoção de citação dos responsáveis identificados arrolados nos autos, nos seguintes termos:
que seja promovida, nos termos dos arts. 10, § 1º, e 12, inciso II, da Lei 8.443/1992, a citação dos responsáveis  abaixo arrolados, observadas as respectivas relações de solidariedade, para que, no prazo de quinze dias, apresentem alegações de defesa e/ou recolham aos cofres da Agência Nacional de Vigilância Sanitária - ANVISA as quantias informadas, atualizadas monetariamente, a partir das datas indicadas, até a data do efetivo recolhimento, nos termos da legislação em vigor, em razão  da impugnação de despesas relativas ao Convênio n. 12/2003 (Siafi n. 487.127) firmado entre a Agência Nacional de Vigilância Sanitária - ANVISA e a Fundação de Apoio à Tecnologia e Ciência (Fatec) , o qual tinha por objeto a certificação de 18 lotes de novas substâncias químicas e revalidação de 18 substâncias de referência certificadas: 
	a) Responsáveis: Fundação Apoio à Ciência e Tecnologia - FATEC, CNPJ 89.252.431/0001-59; Nilza Luiza Venturini Zampiere, CPF XXX.772.070-XX; Ronaldo Etchechüry Morales, CPF XXX.994.500-XX; Tadeu Carlos da Silveira, CPF XXX.272.750-XX;  
	Despesas impugnadas, valor do débito e respectivas datas:
	Origem do débito  - Nota Técnica n.11/2008
	Valor (R$) 
	Data inicial

	Item 2.3 - Pagamentos a pessoas físicas por serviços prestados contratados sem licitação, sem identificação do objeto e não acompanhados de recibo assinado pelo prestador.
	70.471,21
	5/1/2004

	Item 2.9 - Despesas pagas irregularmente por meio de adiantamentos, inclusive as citadas no item 2.8. 
	242.000,85
	26/12/2003

	Item 4.1 - Pagamento de tarifas bancárias na conta do convênio. 
	101,16
	5/1/2004

	b)  Responsáveis: Fundação Apoio à Ciência e Tecnologia - FATEC, CNPJ 89.252.431/0001-59; Nilza Luiza Venturini Zampiere, CPF XXX.772.070-XX; Tadeu Carlos da Silveira, CPF XXX.272.750-XX;  
	Despesas impugnadas, valor do débito e respectivas datas:
	Origem do débito - Nota Técnica n.11/2008
	Valor (R$) 
	Data inicial

	Item 2.4 - Utilização indevida de recursos do convênio para pagamento de despesas com telefonia não previstas no plano de trabalho.
	13.913,98
	12/2/2004

	Item 2.8 - Despesas com locação de veículos, combustível, pedágio, estacionamento e outras não previstas no Plano de Trabalho e efetuadas sem licitação
	5.987,61
	30/3/2004

	Item 4.2 - Pagamentos não identificados e ausentes da relação de pagamentos da prestação de contas final. 
	11.042,50
	6/2/2004

		c)  Responsáveis: Fundação Apoio à Ciência e Tecnologia - FATEC, CNPJ 89.252.431/0001-59; Tadeu Carlos da Silveira, CPF XXX.272.750-XX;  Jornandes Oliveira Almeida, CPF XXX.463.600-XX e  Mario Franco Gaiger, CPF XXX.144.880-XX;
	Despesas impugnadas, valor do débito e respectivas datas:
	Origem do débito - Nota Técnica n.11/2008
	Valor (R$) 
	Data inicial

	Item 2.11 - Pagamento irregular à própria FATEC por serviços de reprografia. 
	1.640,12
	30/8/2004

	Item 2.12 - Despesas sem motivação e especificação, constando apenas o nome do fornecedor e o valor. 
	51.603,92
	4/11/2004

	Item 2.15 - Pagamentos indevidos a título de diárias e passagens ao senhor Celso Figueiredo Bittencourt, ocupante, à época, de cargo comissionado da Anvisa e lotado na cidade de São Paulo. 
	2.687,05
	5/8/2004

	Item 3.3 - Despesa de capital efetuada sem previsão. 
	2.024,00
	4/10/2004

	Item 3.4 - Despesa incabível com reparo de impressora (contraria o art. 1°, §2°, IN STN n.001/1997) . 
	470,00
	14/1/2005

	Item 3.6 - Despesas relativas a projeto iniciado antes da vigência do convênio e aparentemente sem relação com o seu objeto. 
	2.745,94
	27/7/2005

	Item 4.3 - Valores restantes na conta do convênio transferidos para destino não sabido após encerrada sua vigência. Prestação de contas final não informou sobre esse saldo. 
	1.411,88
	16/8/2005

OBS.: o Relatório Final do Tomador de Contas (peça 8, p.254-276) deve ser encaminhado aos responsáveis juntamente com os respectivos ofícios de citação. 
32.	A proposta de encaminhamento foi acolhida pelo escalão dirigente da Unidade Técnica (peças 12-13) e a citação foi promovida por meio dos ofícios inseridos às peças 20-25. Após devidamente notificados, conforme comprovam os avisos de recebimento da ECT (peças 26-31) , os responsáveis apresentaram suas alegações de defesa (peças 34. 36. 38, 39, 44) .
33.	Posteriormente, após provocação dos responsáveis, a Unidade Técnica verificou que não havia sido remetida aos responsáveis cópia do Relatório do Tomador de contas, conforme havia sido sugerido na proposta de encaminhamento acima reproduzida. Foi determinado, então, que fosse suprida a omissão, mediante a remessa de cópia do Relatório aos responsáveis, bem como que fosse aberto novo prazo para que, se assim desejassem, complementassem seus esclarecimentos (peças 45-46) .
34.	Assim, foram expedidas novas notificações aos responsáveis (peças 48-53) , sendo apresentadas, em atendimento, alegações complementares que compõem as peças 60-64.
35.	As notificações de cada um dos responsáveis e as respectivas alegações de defesa, estão detalhadas a seguir:
	a) responsável Fundação Apoio à Ciência e Tecnologia - FATEC: Ofício de citação n. 1545/2015-TCU/Secex-RS, de 9/12/2015 (peça 23) , alegações de defesa à peça 36, notificação complementar à peça 48. Embora tenha recebido a notificação complementar, conforme comprova o aviso de recebimento da ECT juntado à peça 54, a entidade optou por não apresentar alegações adicionais;
	b) responsável Nilza Luiza Venturini Zampiere: Ofício de citação n. 1548/2015-TCU/Secex-RS, de 9/12/2015 (peça 20) , alegações de defesa à peça 39, notificação complementar à peça 51 e alegações complementares à peça 64;
	c) responsável Ronaldo Etchechüry Morales: Ofício de citação n. 1549/2015-TCU/Secex-RS, de 9/12/2015 (peça 25) , alegações de defesa à peça 32, notificação complementar à peça 52 e alegações complementares à peça 60;
	d) responsável Tadeu Carlos da Silveira: Ofício de citação n. 1550/2015-TCU/Secex-RS, de 9/12/2015 (peça 24) , alegações de defesa à peça 34, notificação complementar à peça 53 e alegações complementares à peça 61;
  	e) responsável Jornandes Oliveira Almeida: Ofício de citação n. 1546/2015-TCU/Secex-RS, de 9/12/2015 (peça 22) , alegações de defesa à peça 38, notificação complementar à peça 49 e alegações complementares à peça 63;
	f) responsável Mario Franco Gaiger: Ofício de citação n. 1547/2015-TCU/Secex-RS, de 9/12/2015 (peça 21) , alegações de defesa à peça 44, notificação complementar à peça 50 e alegações complementares à peça 62.
EXAME TÉCNICO
36.	Analisamos, nesta oportunidade, as alegações de defesa apresentadas pelos responsáveis em confronto as irregularidades a eles imputadas.	
37.	Observamos, por oportuno, que as irregularidades são comuns a todos responsáveis, ou seja, impugnação de despesas relativas ao Convênio n. 12/2003 (Siafi n. 487.127) firmado entre a Agência Nacional de Vigilância Sanitária - ANVISA e a Fundação de Apoio à Tecnologia e Ciência (Fatec) , o qual tinha por objeto a certificação de 18 lotes de novas substâncias químicas e revalidação de 18 substâncias de referência certificadas, havendo diferença apenas em relação ao valor do débito atribuído a cada um dos responsáveis.
38.	Observamos, também, que os responsáveis Nilza Luiza Venturini Zampiere, Tadeu Carlos da Silveira, Jornandes Oliveira Almeida e Mario Franco Gaiger são representados pelo mesmo escritório de advocacia, havendo coincidência na maior parte dos argumentos de defesa apresentados, conforme será demonstrado na análise a seguir apresentada.
	Responsável:  Fundação Apoio à Ciência e Tecnologia - FATEC (Ofício de citação à peça 23 e alegações de defesa à peça 36) ;
	Alegações de defesa
39.	A Fatec inicia seu arrazoado afirmando que todos os apontamentos são de ordem formal e que em nenhum momento a Anvisa alegou que o objeto do convênio não tenha sido cumprido. Afirma, ainda, que as supostas irregularidades não ocorreram, como demonstrará na sua defesa. 
40.	Antes de apresentar os argumentos de defesa quanto ao mérito, a Fatec requer, em preliminar, que não seja inscrita no SIAFI enquanto tramitar a presente tomada de contas especial, haja vista que tal medida traria grande prejuízo a outros projetos desenvolvidos com recursos federais pela entidade. Tal requerimento encontraria amparo no fato de a entidade estar sob nova administração, que não a faltosa, conforme previsto na IN/STN 01/1997, art.5º, § 2º, e Portaria Interministerial 507, art.72, § 8º.
41.	Quanto ao mérito, a Fatec alega, inicialmente, que em momento algum o Relatório de Tomada de Contas registra a ocorrência de má-fé por parte de qualquer dos responsáveis em face da execução do convênio ou do contrato. Ao contrário, entende que ficou perfeitamente claro que, embora ocorrendo irregularidades formais, houve pleno atendimento da obrigação material finalística. Dessa forma, invoca a seu favor a presunção de boa-fé, consagrada na Constituição Federal e, mais recentemente, no Decreto 6.932/07.
42.	A afirmação de que o objeto do convênio foi executado na íntegra está amparada no fato de que a Anvisa não fez qualquer apontamento em contrário, e nas conclusões apresentadas em Laudo Pericial produzido no âmbito de ação de prestação de contas judicial interposta pela Fatec, visando o recebimento das contas relativas a este convênio. Tal laudo, segundo a entidade, merece fé por ter sido produzido dentro de um processo judicial.
43.	Em síntese, as conclusões do referido laudo, apresentadas em atendimento aos questionamentos do juízo competente, podem ser assim resumidas:
	a) conforme Memorando 351/2010 - GGLASIDIASSQ/ANVISA, o objeto do Convênio 012/2003 foi totalmente cumprido;
	b) as irregularidades identificadas pela Anvisa não interferiram no objeto do convênio, pois o trabalho foi entregue e avaliado de forma positiva;
	c) as irregularidades constatadas, não conduzem ao desvio de recursos, pois as despesas estão em consonância com o objeto, o que ficou evidenciado foram gastos feitos que não estavam em consonância com a legislação vigente. Estes não eram permitidos pelo convênio estabelecido entre as partes.
44.	Amparado nas conclusões do laudo, a entidade afirma que: o convênio foi totalmente executado, todos os recursos disponibilizados foram aplicados na execução do objeto contratado, não houve desvio de finalidade na aplicação dos recursos do pacto, e todas as despesas estão em consonância com o objeto contratado. 
45.	Assim, entende que devolver os recursos à Anvisa significa prejuízo à Fatec e enriquecimento ilícito da Anvisa. Para fundamentar seu entendimento, menciona o art.59 da Lei n.8.666/1993, ensinamentos de Marçal Justen Filho e Toshio Mukai, além do Acórdão TCU 0865-06/14-1.
46.	A entidade sustenta, também, que o prejuízo não deveria ser imputado a ela ou a seus Diretores, mas sim à Universidade Federal de Santa Maria e ao Coordenador do Projeto, professor Celso Bittencourt. Isto porque a cláusula 3.2 do Convênio, consignava que era de responsabilidade da UFSM disponibilizar o pessoal técnico para a execução das atividades, sendo que a equipe técnica foi formada por profissionais vinculados à Universidade Federal de Santa Maria. Além disso, a Cláusula Quinta do Convênio afirmava que "a coordenação técnica ficará sob a responsabilidade da Universidade Federal de Santa Maria - UFSM".
47.	Neste contexto, cabiam à Fatec apenas as tarefas ditas "de escritório", tais como pagamento de bolsas, pagamento das novas fiscais encaminhadas, gerenciamento dos recursos em contas correntes e etc. Todas as decisões, todos os encaminhamentos referentes ao que deveria ser adquirido, o que deveria ser comprado e quais serviços deveriam ser tomados, era de responsabilidade UFSM, na pessoa do Coordenador do Projeto. No caso, o Coordenador do Projeto era o Prof. Celso Bittencourt, conforme se extrai dos documentos em anexo à presente, em que ele assina as ordens de diárias, as notas ficais e adiantamentos, além do já presente nos autos desta TCE. Segundo a entidade, esse é o entendimento desta corte em caso similar, envolvendo um convênio entre FATEC, UFSM e INEP (TC Processo 003.865/2006-1) .
48.	Ainda na tentativa de eximir-se da responsabilidade, a entidade pondera que o Coordenador do referido projeto, o prof. Celso Bittencourt, estava cedido à Anvisa na época de execução do convênio, usufruindo na autarquia de cargo comissionado, conforme Portaria em anexo. Observa, também, que o Coordenador, quando encaminhava ordens de pagamento ou recebia notas fiscais (funções do Coordenador) , assinava o documento como "Presidente da CPRFB/ANVISA/MS", utilizando, inclusive, o timbre da Anvisa em seus documentos oficiais. Este fato, segundo a entidade, deixou de ser mencionado pela Anvisa, e afronta o disposto no artigo 9°, III, da Lei 8.666/93, aplicável aos convênios por força do art.116 da mesma lei, que veda a participação na execução do objeto de servidor da entidade contratante.
49.	Neste contexto, a entidade entende que a Anvisa era, ao mesmo tempo, concedente e executora neste projeto, posto que o responsável pela execução estava no seu quadro de funcionários. Assim, pondera que deveria ser aplicado a este caso o mesmo entendimento firmado no precedente acima mencionado, onde este Tribunal entendeu que seria de responsabilidade do órgão ao qual o Coordenador está vinculado a fiscalização de seus atos dentro do projeto. Foi por essa razão que, naquele julgado, imputou responsabilidade ao então reitor da UFSM. No presente caso, se o órgão a qual o Coordenador está vinculado responde juntamente com ele pelo ocorrido no Convênio, tem-se a curiosa conclusão de que a Anvisa é a responsável pelas imputações que hoje faz à Fatec e aos seus ex-diretores.
50.	Especificamente em relação aos apontamentos da Anvisa, a Fatec reitera, inicialmente, os argumentos já apresentados na fase interna da TCE. Em seguida aborda um a um os mesmos apontamentos, conforme a seguir resumido:
	a) contratação de pessoas físicas via R.P.A:  são serviços esporádicos e especializados nas atividades correspondentes ao projeto (ou seja, passíveis de enquadramento no artigo 25 da Lei 8.666/93) . A Fatec já encaminhou cópia desses pagamentos para a Anvisa, o que atesta que apenas foram contratadas pessoas com alto gabarito e especialização para atuação nesse projeto. Ademais, IN 01/97 não impunha, à época, a necessidade de contratação via licitação, apenas que seus princípios fossem atendidos, o que se deu no caso em tela. Quanto aos recibos, tais foram encaminhados à Anvisa, devendo esta Corte requerê-los junto àquela agência;
	b) despesas com telefonia: a Fundação, em momento algum, se obrigou a suportar despesas quaisquer que viessem em proveito da prestação de serviços. Se por um lado não pode cobrar taxa de administração, a legislação pertinente sempre permitiu o débito de despesas administrativas comprovadas. A par disso, não existe ordenamento jurídico no mundo que justifique o enriquecimento sem causa de uma parte contratante às custas de outra; e esse seria o caso. Exigir que a Fatec arcasse com esses custos, além de já estar arcando com os custos do seu pessoal que faz a gerência financeira, é o mesmo que exigir que pagasse para atuar no convênio, que assumisse um prejuízo que não é seu, mas de quem o executou, no caso, a UFSM e a Anvisa;
	c) adiantamentos a título de suprimento de fundos feitos para pagamento de despesas como locação de veículos: a convenente não está obrigada a seguir à risca os procedimentos licitatórios típicos, mas apenas os princípios pertinentes; logo, tudo quanto tocar à formalidade passa ao segundo plano. Mesmo assim, o regime de suprimento de fundos é legal e pertinente às pequenas despesas, como caracterizadas pela Lei 8.666/93. Vale lembrar que, inclusive, atualmente, pelo Decreto 6.170, as despesas abaixo de R$ 8.000,00 não exigem sequer cotação de preços. Ademais, o eventual uso de modalidade inadequada para a efetivação de uma despesa não a faz indevida, e nem está entre as causas de restituição de valores estabelecidas no item 2.10 do convênio;
	d) despesas com reprografia: tais foram feitas em prol do convênio. A Fatec lançou mão de sua infraestrutura em benefício do projeto, posto que o custo dessas impressões dentro da Fundação é muito inferior ao feito no mercado, posto que este incluiu taxas e lucros próprios de uma atividade comercial, ao passo que a Fundação pede apenas um ressarcimento pelos seus custos. Trata-se de despesa administrativa que pode ser ressarcida pelo convênio, reconhecida na IN 01/97 e, mais recentemente, na Portaria Interministerial n.507/11, no parágrafo único do artigo 52;
	e) diárias retiradas pelo Coordenador do Projeto: estas são de responsabilidade única dele. A uma porque ele era o Coordenador do Projeto e, portanto, o ordenador dessas despesas. A duas porque, ele foi o favorecido e, como é sabido, diárias devem ser cobradas de quem as tomou. De qualquer forma, o pagamento de diárias de viagem deu-se de forma justificada e no interesse da Anvisa (não poderia ser diferente, o prof. Celso era seu funcionário) ;
	f) materiais de consumo e permanente adquiridos (itens 2.12 e 3 3.3) : a motivação pelas quais tais foram feitas deve ser exigida de quem as ordenou, ou seja, do Coordenador do Projeto. A Fatec presume que tenham sido em favor do projeto e da devida execução desse, uma vez que em favor do Coordenador mitiga a presunção de boa-fé;
	g) reparo de impressora: a impressora apresentou problemas necessitando assim ser consertada a fim de que possa funcionar adequadamente para desenvolver os trabalhos necessários à execução do projeto;
	h) tarifas bancárias: tais valores já foram devolvidos à Anvisa dentro do próprio projeto. Os valores não foram lançados na relação de pagamentos, mas sim foram devolvidos na conta do convênio conforme descrito a seguir: a) 05/01/2004 - R$ 10,00; b) 27/04/2004 - R$ 6,60; c) foram depositados no dia 21/05/2004 no total de R$ 16,60; d) os demais valores, referente aos anos de 2004 e 2005, foram devolvidos na totalidade no dia 29/07/2005 no valor de R$ 5.000,00. Tais fatos podem ser comprovados pela análise do extrato do projeto, presente na prestação de contas apresentada pela Fatec e parte dos autos da fase interna da TCE;	
	i) pagamentos não identificados: a Fatec já esclareceu em outra oportunidade que se tratam de adiantamentos feitos ao Coordenador do Projeto, mediante sua ordem. Sobre essas despesas aplica-se o aqui já exposto;
	j) valores restantes na conta do convênio (item 4.3) : não houve valor restante no convênio, de fato. O que havia na conta do convênio era um depósito de R$ 5.000,00 (cinco mil reais) , que pertencia à Fatec mas que fora depositada de forma errônea nessa conta. De fato, a conta do convênio encerrou negativa em R$ 3.103,29, ou seja, a Fatec arcou com despesas do convênio às suas próprias expensas. Tais fatos podem ser comprovados pela análise do extrato do projeto, presente nesta TCE.
51.	Por fim, a entidade pondera que, caso persista o entendimento de que existem irregularidades na aplicação das verbas do convênio, que se considere o fato já comprovado de que o convênio foi plenamente executado e que não houve, de modo algum, desvio de finalidade na aplicação dessas verbas, além da evidente boa-fé dos ex-diretores e quaisquer representantes da Fatec, aplicando, dessa forma, a pena alternativa de multa, possibilidade reconhecida em caso similar julgado por este Tribunal (TC Processo 001.586/2011-6) , também envolvendo Fatec, Anvisa e UFSM.
52.	Em razão dos fundamentos apresentados, a Fatec requer que seja determinada a suspensão da sua inscrição no SIAFI e CADIN, que sejam considerados improcedentes os apontamentos da Anvisa, que sejam possibilitada a produção de todas as provas em direito admitidas, e que seja oportunizada a sustentação oral perante este Tribunal.
	Análise
53.	A afirmação inicial de que os apontamentos são de natureza formal não procedem, mesmo sendo considerado que o objeto do convênio foi cumprido, haja vista que tratam de despesas não reconhecidas e glosadas pela Anvisa, caracterizando, isso sim, falta grave que sujeita os responsáveis à restituição dos valores aos cofres do concedente. 
54.	A solicitação para que a entidade não seja inscrita no Siafi, não deve ser dirigida a esta Corte, mas sim ao órgão concedente, a quem cabe a adoção da medida. 
55.	Quanto à ocorrência ou não de má-fé dos responsáveis, observamos que a análise será efetuada caso a caso, cabendo observar, com relação à Fatec, que este Tribunal reconhece a presunção de boa-fé da pessoa jurídica, manifestando-se, em regra, pela concessão de novo prazo para recolhimento do débito, caso rejeitadas as alegações de defesa apresentadas.  
56.	O fato de que o objeto do convênio foi concluído não foi questionado, haja vista que a própria Anvisa reconheceu isso. No entanto, a execução do objeto não descaracteriza as irregularidades e as glosas efetuadas, uma vez que a convenente assumiu o compromisso de somente efetuar despesas vinculadas ao referido objeto. A existência de laudo pericial emitido no âmbito de ação de prestação de contas judicial interposta pela Fatec, visando o recebimento das contas relativas a este convênio, não invalida os apontamentos da Anvisa. Ademais, conforme consta na própria defesa da Fatec, o laudo afirma que não apenas que não houve desvio de recursos, mas reconhece que os gastos feitos que não estavam em consonância com a legislação vigente e não eram permitidos pelo convênio estabelecido entre as partes. 
57.	Também não procedem as alegações de que todos os recursos foram aplicados na execução do objeto e que não houve desvio de finalidade. De fato, é preciso reconhecer que em nenhum momento a Anvisa registrou a ocorrência de desvio de recursos ou locupletamento dos gestores da entidade, mas sim o pagamento de despesa de interesse particular da Fatec e não do convênio, estando configurado o desvio de finalidade em proveito da entidade.  
58.	Uma vez constatado o favorecimento da Fatec, não há que se falar em enriquecimento ilícito da Anvisa no caso de recolhimento do débito. O fato de que o objeto foi cumprido, mesmo com desvio parcial de finalidade, significa que a Fatec conseguiu executar as metas com menos recursos financeiros do que o planejado, mas não autoriza a Fatec a utilizar eventual superávit em atividades do seu interesse particular, ou mesmo da UFSM. 
59.	Importante destacar os comentários apresentados no Voto condutor do Acórdão 2776/2014-TCU-Segunda Câmara, mencionado pelo próprio responsável, acerca do relacionamento das fundações do apoio e as Universidades à época, que demonstram bem a promiscuidade existente: 
9. Cabe ressaltar, por oportuno, que os fatos aqui apontados reportam-se aos anos de 2002 e 2003, período em que as fundações de apoio atuavam, com total independência, como braço administrativo das universidades. Não havia delimitações claras das atribuições de cada ente. Inúmeras decisões desta Corte, orientando quais procedimentos deveriam ser levados a efeito, assim como alterações na legislação pertinente, têm mudado esse quadro.
60.	A tentativa de atribuir a responsabilidade à UFSM e ao Coordenador do Projeto, professor Celso Bittencourt, não merece prosperar, haja vista que a atribuição prevista na cláusula 3.2 do Convênio, mencionada pela entidade, trata apenas da responsabilidade da Universidade como interveniente no convênio, caso em que, obviamente, se compromete a disponibilizar seu pessoal e instalações. A responsabilidade de gestão do convênio e dos recursos financeiros estava sob a responsabilidade da Fatec e seus administradores, conforme estabelecido nas Cláusulas 2.1 e 2.2, abaixo transcritas:
2.2. Executar direta e indiretamente, nos termos da legislação pertinente, os trabalhos necessários a consecução do objeto de que trata este Convênio, observando sempre critérios de qualidade técnica, os custos e prazos previstos; 
2.2. Aplicar os recursos recebidos da agência, rendimentos auferidos das aplicações financeiras, exclusivamente na consecução do objeto previsto pactuado.
61.	Quanto aos precedentes arrolados pelo responsável, objetivando ser isentado ou ter atenuada sua responsabilidade (peça 36, p.111-155) , observamos que não tratam de ajuste da mesma natureza, uma vez que no caso em análise nestes autos o convênio foi firmado entre a Anvisa e a Fatec, tendo a UFSM como interveniente, enquanto que os casos mencionados na defesa tratam de convênios firmados com a UFSM, tendo a Fatec como interveniente/contratada pela UFSM.
62.	Especificamente sobre a alegação de que as decisões relativas às despesas a serem efetuadas eram do Coordenador do Projeto, Prof. Celso Bittencourt, não exime a Fatec das suas responsabilidades assumidas perante a Anvisa. Caberia a ela, na condição de gestora dos recursos financeiros, verificar a adequação das despesas ao Plano de Trabalho, bem como providenciar a sua regular comprovação. 
63.	Outro aspecto que deve ser considerado, é que a Fatec, como pessoa jurídica, assim como as demais fundações de apoio instituídas no âmbito das universidades federais, foi constituída pelos próprios professores da UFSM, com o objetivo de "conferir mais agilidade e menos burocracia na execução das despesas", ou seja, os professores se confundem com a própria fundação, numa relação que à época poderia ser considerada como promiscua, conforme já registrado acima. Assim, entendemos que não é concebível a tentativa de desvincular a fundação dos seus fundadores e colaboradores. 
64.	Em resumo, a Fatec não tinha obrigação de efetuar despesas não vinculadas ao Plano de Trabalho, mesmo que eventualmente solicitadas pelo Coordenador do Projeto. No caso, assumiu a responsabilidade pelo pagamento no exercício do seu poder discricionário. Acrescentamos que a entidade demonstra apenas dois casos em que houve solicitação formal em nome do Coordenador, sendo que uma delas é assinada por um terceiro, constando apenas o carimbo em nome do Coordenador (peça 36, p.102-108) .
65.	Já com relação à situação do Coordenador do Projeto, prof. Celso Bittencourt, que à época estava cedido à Anvisa, ocupando cargo comissionado, e que assinava os documentos como  "Presidente da CPRFB/ANVISA/MS", utilizando, inclusive, o timbre da Anvisa em seus documentos oficiais, observamos que os fatos evidenciam a ocorrência de irregularidade no cumprimento das suas obrigações perante a Anvisa, uma vez que todos os elementos presentes nos autos demonstram que o referido professor atuou, naquele período, junto à UFSM e Fatec, na Coordenação do convênio. Este fato é comprovado pelas informações contidas do documento juntado à peça 1, p.180, onde consta o seguinte:
 (...) o professor apresentou uma carta com justificativas dessas despesas alegando fatos que impossibilitaram os exercícios de suas atividades em São Paulo/SP. Informa que haveria um acordo com o Diretor Presidente da Anvisa à época para que ficasse em Santa Maria/RS e solicitou o reconhecimento da improcedência das glosas das despesas com Diárias e Passagens concedidas a ele.
Diante desse fato, a CCONV solicitou novas informações à GGRHU, sobre a lotação do professor e se haveria autorização para que o servidor exercesse suas funções em Santa Maria - RS. A Gerência Geral de Recursos Humanos da Anvisa respondeu, por meio do Memorando n. 297/2008 GGRHU/ANVISA, de 07/02/2008 que o Servidor Celso Figueiredo Bittencourt era ocupante do cargo em comissão CCT - V, lotado no Núcleo de Assessoramento à Gestão Estratégica - NAEST - porém com exercício em São Paulo/SP, não havendo nenhum outro documento arquivado naquela Gerência Geral informando a mudança de exercício para outra localidade. Entende, a GGRHU, que o pagamento de Diárias e Passagens deverá ser caracterizado como incorreto. Cabe ressaltar que a GGRHU/ANVISA é a instância competente da Agência em matéria de Recursos Humanos.
66.	Diante dos fatos registrados acima, entendemos pertinente que seja expedida determinação à Anvisa para que instaure procedimento administrativo visando a apuração da situação do professor Celso Figueiredo Bittencourt, especialmente no que diz respeito ao efetivo exercício na Anvisa no período em esteve cedido para ocupar o Cargo Comissionado Técnico - CCT-V, conforme Portaria UFSM n. 43.996, de 23/9/2002, e o eventual pagamento indevido das vantagens referentes ao cargo ocupado. 
67.	A irregularidade identificada em relação ao Coordenador do Projeto não serve para dar guarida à afirmação da Fatec de que a Anvisa era ao mesmo tempo concedente e executora neste projeto, sob o fundamento de que o responsável pela execução estava no seu quadro de funcionários. Isto porque os elementos constantes nos autos, conforme já consignado acima, demonstram que, de fato, o referido Coordenador estava, à época, atuando junto à UFSM e Fatec na Coordenação do Projeto. Nestas circunstâncias, a sua situação era irregular perante a Anvisa, onde, tudo indica, recebia sem trabalhar. 
68.	Especificamente em relação aos apontamentos da Anvisa, consignamos o seguinte:
	a) contratação de pessoas físicas via R.P.A: as alegações apresentadas não trazem novidades em relação ao que já foi alegado junto à Anvisa e devidamente rebatido, conforme consta no Relatório do Tomador de Contas (peça 2, p.80-86) . Neste sentido, observamos que o apontamento indicava que não havia sido demonstrada a justificativa de ocorrência ou objeto e sem a emissão de qualquer recibo pelo beneficiário. À época, a Fatec apresentou sete processos de pagamento, que foram acolhidos pela Anvisa, de um total de quarenta e nove arrolados. A questão da ausência de licitação ou processo de seleção, é apenas mais um apontamento, que poderia até ser relevado, caso devidamente apresentados os respectivos processos de pagamento. O conjunto de irregularidade, no entanto, impõe a manutenção do apontamento; 
	b) despesas com telefonia: ao contrário do que afirma a fundação, somente são admitidas no convênio, despesas expressamente nele previstas e a ele vinculadas. No caso das despesas com telefonia, observamos que se tratam de despesas administrativas inerentes à estrutura e atuação da Fatec. A estrutura do convenente é justamente um dos quesitos levado em consideração para demonstrar sua capacidade para execução do objeto. Assim, as despesas administrativas necessárias ao seu funcionamento devem ser suportadas pela convenente. Acrescentamos que as alegações apresentadas apenas repetem o que já foi alegado à Anvisa e devidamente rebatido pelo Relatório da TCE (peça 2, p.86-90) ;
	c) adiantamentos a título de suprimento de fundos feitos para pagamento de despesas como locação de veículos combustível, pedágio, estacionamento e outras não previstas no Plano de Trabalho e efetuadas sem licitação: Assiste razão ao responsável quanto à ausência de necessidade de licitação, em razão dos valores envolvidos (R$ 5.987,61) . No entanto, persiste o apontamento no que diz respeito à ausência de previsão dessas despesas no Plano de Trabalho, aplicando-se o mesmo posicionamento já registrado no item anterior. Além disso, as alegações apresentadas apenas repetem o que já foi alegado à Anvisa e devidamente rebatido pelo Relatório da TCE (peça 2, p.94-100) ;
	d) despesas com reprografia: conforme consignado do Relatório de TCE (peça 2, p.1012-104) , a própria Fatec concordou com a devolução dos recursos, questionando apenas, na época, a incidência de juros. Assim, deve ser mantido o apontamento, aplicando-se ao caso o mesmo posicionamento adotado em relação às despesas mencionadas na alínea "b" anterior, com o agravante de se tratar de reembolso à própria Fatec;
	e) diárias retiradas pelo Coordenador do Projeto: as alegações apresentadas não trazem novidades em relação ao que já foi alegado junto à Anvisa e devidamente rebatido, conforme consta no Relatório do Tomador de Contas (peça 2, p.110-112) , razão pela qual concordamos com o posicionamento da Anvisa, mantendo a impugnação das despesas, pelos fundamentos indicados;
	f) materiais de consumo e permanente adquiridos (itens 2.12 e 3.3) : a tentativa de atribuir a responsabilidade ao Coordenador do Projeto, não procede pelos fundamentos já registrados nos itens 62-64 desta instrução. Além disso, torna-se oportuno ratificar o posicionamento da Anvisa ao analisar as alegações apresentadas pela Fatec, conforme consignado no Relatório de TCE (peça 2, p.104-106 e 112) . Especificamente em relação às despesas de capital, a própria Fatec concordou à época com a devolução dos recursos, desde que fossem excluídos os juros;
	g) reparo de impressora: as alegações apresentadas não trazem novidades em relação ao que já foi alegado junto à Anvisa e devidamente rebatido, conforme consta no Relatório de TCE (peça 2, p.114) , razão pela qual concordamos com o posicionamento da Anvisa, mantendo a impugnação das despesas, pelos fundamentos indicados;
	h) tarifas bancárias: as alegações apresentadas são idênticas àquelas já apresentadas à Anvisa e devidamente rebatidas no corpo do Relatório de TCE (peça 2, p.116-120) , razão pela qual concordamos com o posicionamento da Anvisa, mantendo a impugnação das despesas, pelos fundamentos indicados;	
	i) pagamentos não identificados e ausentes da relação de pagamentos da prestação de contas final: a Fatec reitera as alegações já apresentadas anteriormente à Anvisa e devidamente rebatidas, conforme consta no Relatório de TCE (peça 2, p.120-122) , razão pela qual ratificamos e concordamos com o posicionamento da Anvisa, mantendo a impugnação das despesas, pelos fundamentos indicados;
	j) valores restantes na conta do convênio (item 4.3) : as alegações apresentadas são idênticas àquelas já apresentadas à Anvisa e devidamente rebatidas no corpo do Relatório de TCE (peça 2, p.122-124) , razão pela qual concordamos com o posicionamento da Anvisa, mantendo a impugnação das despesas, pelos fundamentos indicados;
69.	Observamos, por oportuno, que a entidade não se manifestou acerca do apontamento relativo às despesas pagas irregularmente por meio de adiantamentos e às despesas relativas a projeto iniciado antes da vigência do convênio e aparentemente sem relação com o seu objeto.
70.	Por fim, quanto à solicitação de que seja aplicada pena alternativa de multa, em razão da conclusão do objeto, ausência de desvio de finalidade e boa-fé dos responsáveis, observamos que restou evidenciado na análise das alegações de defesa que houve desvio de finalidade na aplicação dos recursos. A existência de boa-fé já foi analisada no item 55 desta instrução. Já o precedente indicado, em que teria sido reconhecida a possibilidade de aplicação de multa, observamos, conforme já consignado no item 61 desta instrução, que não trata de ajuste da mesma natureza, uma vez que no caso em análise nestes autos o convênio foi firmado entre a Anvisa e a Fatec, tendo a UFSM como interveniente, enquanto que o caso mencionado na defesa trata de convênio firmado entre a Anvisa e a UFSM, tendo a Fatec como contratada pela UFSM.
71.	Em razão dos fundamentos apresentados acima, não merecem acolhida os requerimentos para que seja determinada a suspensão da sua inscrição no SIAFI e CADIN, e que sejam considerados improcedentes os apontamentos da Anvisa. Com relação ao requerimento para seja possibilitada a produção de todas as provas em direito admitidas, observamos que já foi conferida a oportunidade para apresentação das alegações de defesa e documentos considerados pertinentes pelo responsável. Além disso, o RI/TCU estabelece, em seu art. 160, que é facultada à parte a juntada de documentos novos desde a constituição do processo até o término da etapa de instrução, assim como a distribuição posterior de memorial aos ministros, ministros-substitutos e ao representante do Ministério Público.
	Responsável: Ronaldo Etchechüry Morales (Ofício de citação à peça 25 e alegações de defesa às peças 32 e 60) ;
	Alegações de defesa
72.	O responsável observa, inicialmente, que está sendo responsabilizado por débitos de três origens: pagamento a pessoas físicas por serviços contratados e prestados sem licitação, sem identificação do objeto e não acompanhados de recibo assinado pelo prestador, despesas pagas irregularmente por meio de adiantamentos, e pagamento de tarifas bancária.
73.	Em seguida, alega, em preliminar, que ocorreu a decadência, conforme jurisprudência assentada em todos os Tribunais, posto que as dívidas ativas não tributárias da Fazenda Pública estão sujeitas ao prazo decadencial de 5 anos, contados a partir do fato gerador, que, no caso, ocorreu nos exercícios de 2003 e 2004, sem inscrição em dívida ativa, como comanda o art. 22 § 32 da lei 6.830/80, combinado com o art. 39 da lei 4.320. Embora o processo de tomada de contas tenha tido prosseguimento mais ou menos contínuo, sustenta que a somente foi apontado como responsável e teve oportunizada a defesa muito tempo depois de ter se consumado a decadência.
74.	Quanto ao mérito, o responsável alega que, em processo semelhante a este Tribunal examinou a tomada de contas da Anvisa/UFSM/Fatec, no valor de R$ 3.415,500,00 e vigência a partir de 03 de maio de 2002. Na fundamentação daquela deliberação, que teria sido juntada nestes autos por ocasião da sua manifestação, à página 12: 
5.9. Por decisão da Anvisa, tarefas de natureza correta foram fracionadas em diversos convênios, o que causou dificuldades de planejamento e execução da despesa. Foi o caso dos convênios n°s 04/2002, 006/2003, 12/2003 e 13/2003, os quais, se somados os prazos de vigência, permitiriam um exercício mais racional da administração..."
75.	Segundo o responsável, o convênio em questão (n.12/2003) estaria incluído entre os demais mencionados na deliberação e o exame quanto a ele já teria se exaurido.
76.	Outro aspecto abordado pelo responsável, é que no precedente mencionado era pretendida a devolução de R$ 2.347.498,53 e a decisão final do TCU deu quitação à Fatec e a UFSM, impondo uma multa a Ronaldo Morales de R$ 5.000,00, já satisfeita, inclusive. Ainda naquele precedente, a ele próprio era responsabilizado pela importância atualizada de R$ 830.199,59, soma total dos treze itens da matriz de responsabilização. Entretanto, constava como sua responsabilidade apenas 3 (três) itens: 1, 4 e 11 que somados os valores, pela coluna "valor atualizado" alcançava R$ 439.847,90. As demais colunas sequer coincidem com o período em que ele foi Presidente da FATEC. Agora, sem nenhuma explicação, ou referência à defesa, reduziu-se a responsabilização para apenas os três itens mencionados.
77.	Acrescenta, ainda, que o convênio 12/2003 determinava a formação de uma comissão, em que havia membros da própria Anvisa, responsável pela execução do convênio. Ele, como Presidente da Fatec, não era o responsável pela execução do convênio/contrato; nunca determinou, porque não era sua essa atribuição, qualquer contratação/compra de qualquer produto ou pessoa, não definiu a forma de compra e jamais assinou qualquer recibo ou ordem de pagamento, e não era responsável pela prestação de contas. Neste contexto, sustenta que não pode ser responsabilizado por qualquer pagamento por inexecução ou execução defeituosa do convênio. 
78.	Em conclusão, o responsável requer o reconhecimento da preliminar de decadência, ou, caso não acolhida a preliminar, que sejam acolhidas suas alegações e excluída a sua responsabilidade. Requer, ainda, que seja oportunizada a sustentação oral por ocasião da apreciação do processo.
79.	Em suas alegações complementares (peça 60) , o responsável acrescenta que o Poder Judiciário já se manifestou sobre esse fato quando, por sentença transitada em julgado, nos autos n° 5002815-18.2010.404.7102/RS, em que o responsável era réu por conta da sua atuação no Convênio n.03/2002, firmado entre a Anvisa e UFSM, que por sua vez firmou contrato de execução com a Fatec (Contrato n.075/2002) .
80.	Segundo consta na defesa apresentada, o juízo competente decidiu que o réu não possuía responsabilidade pela regular aplicação dos recursos destinados à execução do Convênio 003/2002, inexistindo nos autos evidências de sua direta contribuição (omissiva ou comissiva) para irregularidades constadas na realização das despesas do convênio, motivo pelo qual não deve responder pelos atos de improbidade imputados aos réus. Não há provas, portanto, de conduta improba por parte do réu.
81.	Em conclusão, o responsável entende que não tem qualquer responsabilidade sobre a execução do contrato, sua prestação de contas, etc., porque não exercia essa função na condição de Presidente da Fatec e porque foi a Anvisa que escolheu os responsáveis pela execução do contrato.
82.	Por fim o responsável reitera o pedido de sustentação oral, e requer que seja conhecida a preliminar da decadência, com a extinção do processo, sem exame do mérito, ou, caso não acolhida a preliminar, que sejam acolhidos seus fundamentos para excluir o notificado da responsabilização pelos atos mencionados.
	Análise
83.	Observamos inicialmente, que este responsável que está sendo responsabilizado por débitos de três origens: pagamento a pessoas físicas por serviços contratados e prestados sem licitação, sem identificação do objeto e não acompanhados de recibo assinado pelo prestador, despesas pagas irregularmente por meio de adiantamentos, e pagamento de tarifas bancária.
84.	Antes de apresentar sua defesa quanto ao mérito dos apontamentos, o responsável alega que ocorreu a decadência, uma vez decorrido o prazo de 5 anos, contados a partir do fato gerador, sem inscrição em dívida ativa, como comanda o art. 2º, § 3º da lei 6.830/80, combinado com o art. 39 da lei 4.320. Sobre essa matéria, observamos que a jurisprudência desta Corte é pacífica, tendo se manifestado por meio do verbete sumular número 282, no sentido de que 'as ações de ressarcimento movidas pelo Estado contra os agentes causadores de danos ao erário são imprescritíveis'.
85.	Acrescentamos, por oportuno, que relativamente às sanções previstas na Lei 8.443/1992, a prescrição da pretensão punitiva foi objeto do recente Acórdão 1441/2016-TCU-Plenário, o qual foi proferido nos seguintes termos: 
9.1. deixar assente que:
9.1 1. a pretensão punitiva do Tribunal de Contas da União subordina-se ao prazo geral de prescrição indicado no art. 205 do Código Civil;
9.1.2. a prescrição a que se refere o subitem anterior é contada a partir da data de  ocorrência da irregularidade sancionada, nos termos do art. 189 do Código Civil;
9 1.3. o ato que ordenar a citação, a audiência ou oitiva da parte interrompe a prescrição de  que trata o subitem 9.1.1, nos termos do art. 202, inciso I, do Código Civil;
9.1.4. a prescrição interrompida recomeça a correr da data em que for ordenada a citação, a audiência ou oitiva da parte, nos termos do art. 202, parágrafo único, parte inicial, do Código Civil;
9. 1.5. haverá a suspensão da prescrição toda vez que o responsável apresentar elementos adicionais de defesa, ou mesmo quando forem necessárias diligências causadas por conta de algum fato novo trazido pelos jurisdicionados, não suficientemente documentado nas manifestações processuais, sendo que a paralisação da contagem do prazo ocorrerá no período compreendido entre a juntada dos elementos adicionais de defesa ou da peça contendo o fato novo e a análise dos referidos elementos ou da resposta da diligência, nos termos do art. 160, §2º, do Regimento Interno;
9 1.6. a ocorrência desta espécie de prescrição será aferida, independentemente de alegação da parte, em cada processo no qual haja intenção de aplicação das sanções previstas na Lei 8.443/1992;
9.1.7. o entendimento consubstanciado nos subitens anteriores será aplicado, de imediato, aos processos novos (autuados a partir desta data) bem como àqueles pendentes de decisão de  mérito ou de apreciação de recurso por este Tribunal;
 (...) 
86.	Diante do entendimento desta Corte acerca da matéria, observa-se que não ocorreu a prescrição com relação ao débito apurado nestes autos. Já no que diz respeito à pretensão punitiva, há que observar que as irregularidades que originaram os débitos ocorreram no período de 26/12/2003 a 16/8/2005, conforme consta nos respectivos ofícios de citação, não se considerando notificação na fase interna como causa de interrupção da prescrição.
87.	Desta forma, a pretensão punitiva estaria prescrita, no máximo, em 16/8/2015. Nesta Corte, os responsáveis foram citados em 9/12/2015, conforme ofícios juntados às peças 20-25, após determinação do Secretário da Unidade Técnica, datada de 7/12/2015, amparado em Delegação de Competência conferida pelo Ministro-Relator (peça 13) . Assim, não é mais possível a aplicação das sanções previstas na Lei n.8.443/1992, entre elas a multa, por já se ter operado a prescrição.
88.	Ainda acerca da eventual punição dos responsáveis arrolados nestes autos, reportamo-nos ao posicionamento consignado nos itens 57-58 desta instrução, no sentido de que o débito deve ser imputado à Fatec, em razão de ter se beneficiado com os recursos aplicados em desvio de finalidade, ante a ausência de locupletamento dos demais responsáveis. Neste caso, caberia aos gestores da fundação apenas aplicação da multa, pretensão já prescrita.   
89.	O posicionamento defendido acima dispensaria maiores comentários, ou mesmo a análise das alegações dos gestores da Fatec, haja vista que, acolhendo-se ou não suas alegações, nenhuma medida poderia ser adotada contra eles.  No entanto, será promovida a análise competente, de forma mais objetiva, especialmente no sentido de avaliar se argumentos de defesa são capazes de, eventualmente, elidir o débito, caso em que a Fatec seria aproveitada. 
90.	Quanto ao precedente indicado pelo responsável, no sentido de que esta Corte já teria se manifestado sobre o convênio n.12/2003, observamos que deliberação citada apenas menciona o convênio não havendo qualquer manifestação quanto à regularidade da execução e das despesas efetuadas. Este mesmo precedente não se presta para amparar a pretensão do responsável, que na ocasião isentou a Fatec do débito e aplicou apenas multa aos responsáveis, haja vista que trata de convênio firmado entre a Anvisa e a UFSM, tendo a Fatec atuado como contratada pela UFSM, enquanto que o caso em análise trata de Convênio firmado entre a Anvisa e a Fatec, tendo a UFSM apenas como interveniente. (VOTO) 
91.	Também não precede a alegação de que não tinha responsabilidade pelo convênio, haja vista que, como gestor da Fatec, era o responsável direto pela execução das atividades a ela atribuídas, entre as quais constava a gestão do convênio e dos recursos financeiros, conforme estabelecido nas Cláusulas 2.1 e 2.2, abaixo transcritas:
2.1. Executar direta e indiretamente, nos termos da legislação pertinente, os trabalhos necessários a consecução do objeto de que trata este Convênio, observando sempre critérios de qualidade técnica, os custos e prazos previstos; 
2.2. Aplicar os recursos recebidos da agência, rendimentos auferidos das aplicações financeiras, exclusivamente na consecução do objeto previsto pactuado.
92.	Acerca das alegações complementares (peça 60) , também não merece acolhida afirmação de que o Poder Judiciário já se manifestou sobre esse fato quando, por sentença transitada em julgado, nos autos n° 5002815-18.2010.404.7102/RS, em que o responsável era réu, o juízo competente decidiu que o réu não possuía responsabilidade pela regular aplicação dos recursos destinados à execução do Convênio. Isto porque a referida ação tratava do convênio n.03/2002, firmado entre a Anvisa e UFSM, no âmbito do qual a Fatec foi contratada pela UFSM para execução do objeto (Contrato n.075/2002) .
93.	O responsável não apresentou qualquer alegação com relação ao mérito das irregularidades que originaram os débitos identificados nos autos. (VOTO) 
	Responsável: Nilza Luiza Venturini Zampiere (Ofício de citação à peça 20 e alegações de defesa às peças 39 e 64) ;
	Alegações de defesa
94.	Conforme já consignado nos itens 33-34 desta instrução, esta responsável, assim como os demais arrolados nos autos, questiona, preliminarmente, a omissão da remessa do processo de Tomada de Contas Especial, conforme sugerido na proposta de encaminhamento que determinou sua citação. Tal omissão foi devidamente suprida mediante a remessa posterior do referido relatório e apresentação da respectiva defesa complementar.
95.	Na parte inicial das suas alegações, a responsável reproduz os fatos, contextualizando a atuação da Fatec no âmbito da Universidade Federal de Santa Maria - UFSM, e mais especificamente no âmbito do convênio ora em análise, observando que exerceu o cargo de Diretora Administrativa da FATEC no período de maio de 2002 a maio de 2004.
96.	Neste Convênio 12/2003, foram definidas expressamente as obrigações e responsabilidades de cada uma das partes, detalhando o que caberia à Anvisa, à Fatec, e à interveniente UFSM. A Coordenação Técnica do Convênio, conforme Cláusula Quinta, era de responsabilidade da UFSM, sendo indicado, previamente, por ela, para a Coordenação do Projeto (que deu origem ao Convênio) , o Professor Celso Figueiredo Bittencourt, docente da UFSM, naquela oportunidade cedido à ANVISA desde abril/2002, onde exercia o Cargo Comissionado Técnico CCT V.
97.	Pelas regras vigentes na UFSM à época do Convênio, consolidadas na Resolução 14/2003, de 19 de dezembro de 2003, art. 15, doc.5, eram atribuições do Coordenador do Projeto: I - Supervisionar as atividades do projeto; II- Autorizar gastos; e, III - Certificar Notas. Neste contexto, pondera que o convênio teve sua execução acompanhada, fiscalizada e orientada pela UFSM e pela Anvisa através de representante seu (professor da UFSM cedido à Anvisa e lá exercendo cargo em comissão) . Isso, segundo a responsável, garante a lisura do procedimento da Fundação, que executou o Convênio em conformidade com as normas que o regulam, e na exata correspondência com o Plano de Trabalho e as exigências no que diz respeito aos aspectos técnicos e prazos de realização.
98.	A responsável menciona, ainda, a existência de documento, entre tantos outros, que comprovam a situação de "de dualidade do Coordenador do Projeto, que se apresenta como Presidente de uma Comissão Permanente da Anvisa, mas no rodapé informa o endereço, caixa postal, fone/fax da UFSM (Doc. 06) . Este mesmo documento, segundo ela, comprova a efetiva coordenação do Prof. Celso F. Bittencourt eis que está solicitando à FATEC "... providências para pagamento de diárias e emissão de passagens" para pessoa ligada e em deslocamento no âmbito do Convênio.
99.	Quanto às ações da Fatec, pondera que executou o Convênio 12/2003, cumprindo todas as suas cláusulas, corporificadas em Projeto pré-existente, observando que a execução se refere não só a realização do objeto do Convênio, como também às técnicas utilizadas, os prazos e às   condições. Assim, cada uma das etapas e metas foram atingidas, cumpridas e satisfeitas, sem nenhuma contrariedade da Anvisa. Ainda quanto à execução, observa que a Fatec cumpriu suas obrigações, contratando bolsistas e pessoal de apoio; orientando e oferecendo condições para a execução do projeto; efetuando o pagamento dos serviços prestados; sendo todos os gastos devidamente autorizados pelo Coordenador do Projeto.
100.	Especificamente em relação à sua atuação do projeto, na condição de Diretora Administrativa da Fatec, a responsável afirma que cumpriu sempre rigorosamente suas atividades, com a observância da legislação pertinente, das normas estatutárias e dos princípios que norteiam a gestão pública e privada, e não participou de nenhum ato que pudesse estar eivado de qualquer irregularidade. Além disso, sustenta que, para assinatura de qualquer instrumento com a UFSM, era exigida a apresentação de Projeto completo, com identificação de seu Coordenador, a quem compete atestar eu regular andamento e adequação ao Plano de Trabalho, bem como autorizar os respectivos pagamentos na execução do Projeto/Convênio, e a aprovação e registro desse projeto no âmbito da Universidade.
101.	Acerca da documentação comprobatória da regularidade das despesas feitas no âmbito do Convênio 12/2003, alega que não estão sob sua guarda, uma vez que está afastada há mais de 10 (dez) anos da Fundação e não tem nem mesmo acesso a tais documentos num prazo tão curto como o assinado na citação. No entanto, indica-se que a comprovação documental das despesas ora atacadas, poderá ser feita, por certo, pelo Coordenador do Projeto, ou pela própria Fatec. 
102.	Quanto ao mérito, a responsável sustenta que o Convênio foi executado em sua integralidade, sem que houvesse qualquer aditivo ou termo complementar que se referisse a repasses financeiros. Esclarece que execução do Convênio n. 12/2003 já foi objeto de instrução probatória nos autos de Ação de Prestação de Contas movida pela Fatec em face da Anvisa, processo em que a prova pericial concluiu pela ocorrência de execução total do convênio (processo n.5003407-28.2011.404.7102/RS. 
103.	Em resumo, afirma que o referido laudo concluiu que: o convênio foi totalmente executado; todos os recursos disponibilizados foram aplicados na execução do objeto conveniado; não houve desvio de finalidade na aplicação dos recursos do pacto; todas as despesas estão em consonância com o objeto do Convênio. Assim conclui que não há que se falar em glosa de despesas e, muito menos, em devolução de valores.
104.	Para comprovar a sua argumentação, a responsável menciona deliberação desta Corte em que teria sido firmado o entendimento de que, quando resta comprovado o cumprimento do objeto pactuado, não há que se falar em glosa de recursos (AC-0865-06/14-1) . 
105.	Menciona, também, o posicionamento da CGU no sentido de que agente responsável é qualquer pessoa que utilize, arrecade, guarde, gerencie ou responda por dinheiros, bens e valores públicos da União ou que em seu nome assuma obrigação de natureza pecuniária, bem como o gestor de quaisquer recursos repassados pela União, mediante convênio, acordo, ajuste ou outros instrumentos congêneres, a Estado, ao Distrito Federal, a Município, a entidades públicas e a organizações particulares. 
106.	No caso em análise, entende que não atuou como agente, não podendo ser responsabilizada pelo ressarcimento dos recursos, posto que a responsabilidade pela execução do Convênio era do seu Coordenador, o Prof. Celso Figueiredo Bittencourt, o qual fazia a solicitação de pagamentos, bem como tomava todas as decisões de empenho, a partir da necessidade. Assim, considerando que o órgão ao qual o coordenador está vinculado responde juntamente com ele pelas irregularidades identificadas, tem-se a curiosa situação de que a própria Anvisa, na qual o   ordenador do projeto ocupava cargo em comissão na ocasião, é a responsável pelas imputações que hoje faz a outras pessoas.
107.	Ainda sobre o posicionamento desta Corte, a responsável menciona a deliberação contida no TC-Processo 003.865/2006-1, proferida em caso análogo, onde ficou consignado que a fiscalização de seus atos dentro do Projeto é responsabilidade do órgão ao qual o Coordenador está vinculado, razão pela qual excluiu a responsabilidade do dirigente da fundação de apoio e imputou-a à Universidade à qual ele estava vinculado. Aplicando-se esse entendimento ao presente caso, pondera que deveriam ser chamados aos autos o Coordenador, Celso Figueiredo Bittencourt, na condição de responsável pela execução e gestão administrativa do Projeto/Convênio n.12/2003, e o órgão ao qual está vinculado o Coordenador: Anvisa e/ou UFSM.
108.	Especificamente em relação às despesas impugnadas, a responsável, após argumentar novamente sobre os prejuízos decorrentes da ausência de remessa do relatório do Tomador de Contas juntamente com a citação, situação já esclarecida anteriormente, esclarece o seguinte com relação a cada uma delas:
	a)  pagamentos a pessoas físicas por serviços prestados contratados sem licitação, sem identificação do objeto e não acompanhados de recibo assinado pelo prestador: a responsável argumenta que o documento que instrui a citação não esclarece a que tipo de pagamentos se refere, mas afirma ser possível inferir que são despesas com serviços eventuais e especializados prestados no interesse e no desenvolvimento das atividades do Projeto/Convênio, solicitadas e autorizadas pelo Coordenador do Projeto/Convênio;
	b) utilização indevida de recursos do Convênio para pagamento de despesas com telefonia não previstas no Plano de Trabalho: igualmente afirma que as despesas foram feitas no interesse e no desenvolvimento das atividades do Projeto/Convênio e devidamente autorizadas pelo Coordenador, cabendo à Fatec (e seus dirigentes) apenas cumprir as solicitações/autorizações. Acrescenta que a Fundação não cobra taxa de administração neste Convênio e a legislação permite tais despesas comprovadas. Caso arcasse com tais despesas, estaria ocorrendo o enriquecimento sem causa de uma instituição (a Anvisa) às custas de outra (a Fatec) ;
	c) despesas com locação de veículos, combustível, pedágio, estacionamento e outras não previstas no Plano de Trabalho e efetuadas sem licitação:  a responsável alega que as atividades do Projeto/Convênio exigiam dos profissionais participantes, seguidamente, deslocamentos dentro do Estado e para fora do Rio Grande do Sul, sendo usados, em uma e outra dessas situações, pela urgência e importância da atividade, veículos locados.  Também essas despesas, segundo ela, eram autorizadas pela Coordenação do Projeto/Convênio;
	d) despesas pagas irregularmente por meio de adiantamentos, inclusive as citadas no item anterior: a responsável afirma que a Fatec adotava este procedimento para facilitar a operacionalização das atividades dos Projetos/Convênios, como permitia a legislação. Nessa modalidade, o Coordenador do Projeto/Convênio, ou alguém por ele indicado, retira, em adiantamento, valor para ocorrer despesas e efetua os gastos correspondentes. Posteriormente, por meio de documentos fiscais hábeis comprova tais gastos e presta contas do valor adiantado, voltando à conta do Projeto eventual saldo remanescente. Acrescenta que a própria perícia antes referida, identificou "...vários depósitos e transferências de recurso para conta do Convênio, que são referentes ao procedimento de adiantamento adotado pela Fatec;
	e) pagamento irregular à própria Fatec por serviços de reprografia: a responsável alega que as atividades do Projeto/Convênio exigiam um número muito alto de cópias, e a Fatec dispunha, por ocasião da execução do Convênio, de um serviço de reprografia para atendimento público, mediante pagamento, por cópia, com preços competitivos com os praticados pelos demais prestadores desse tipo de serviço na cidade de Santa Maria. A restituição dos valores envolvidos, segundo ela, causaria um enriquecimento indevido à Anvisa às custas da Fatec;
	f) despesas sem motivação e especificação, constando apenas o nome do fornecedor e o valor: a responsável alega que a forma como está indicada essa pretensa irregularidade, não se tem elementos para apresentar defesa, pois não se pode sequer, num exercício de memória, identificar quais os beneficiários, quais os valores, quais as datas, etc;
	g) pagamentos indevidos a título de diárias e passagens ao senhor Celso Figueiredo Bittencourt, à época de cargo comissionado na Anvisa e lotado na cidade de São Paulo (SP) : a responsável afirma que esses pagamentos foram feitos mediante solicitação/autorização do próprio beneficiário, na condição de  Coordenador do Projeto, dentro das ações previstas no Projeto/Convênio, que, como já dito, estendia suas atividades em diversos Estados da Federação, justificando o volume de viagens e, consequentemente, a emissão de passagens e o pagamento de diárias. O fato do Prof. Bittencourt exercer cargo comissionado na Anvisa e estar lotado na cidade de São Paulo era desconhecido pela Fundação, que não tinha elementos e nem competência ou atribuição para controlar ou fiscalizar os vínculos do Prof. Bittencourt, com a UFSM ou com a Anvisa. Acrescenta, ainda, que o responsável é o próprio beneficiário das diárias - Prof. Celso Figueiredo Bittencourt, Coordenador do Projeto/Convênio - a quem caberia responder pela irregularidade; 
	h) 	despesa de capital efetuada sem previsão: novamente a responsável alega que, da forma como está indicada essa pretensa irregularidade, não se tem elementos para apresentar defesa, pois não se pode sequer, num exercício de memória, identificar qual bem de capital teria sido adquirido, bem como fornecedor, valor, data etc.;
	i) despesa incabível com reparo de impressora: embora não tenha elementos para identificar exatamente a qual impressora se refere o apontamento, a responsável afirma que, pelas características da execução do Projeto/Convênio, é possível inferir que essa despesa deve ter sido autorizada pelo Coordenador, e efetivada no estrito interesse do Convênio. Além disso, as normas do Convênio 12/2003 previam a disponibilização de equipamentos em condições adequadas de funcionamento, necessários para a execução, fato que deve ter ensejado tal despesa;
	j) despesas relativas a projeto iniciado antes da vigência do Convênio e aparentemente sem relação como seu objeto: igualmente a responsável alega que, na forma como está indicada essa pretensa irregularidade, não se tem elementos para apresentar defesa, pois não se pode sequer, num exercício de memória, identificar quais despesas teriam sido feitas antes da vigência do Convênio e levadas a débito desse. No entanto, pela existência de Convênio anterior entre os mesmos celebrantes (Anvisa, Fatec e UFSM) , é provável que despesa desse tenha sido levada a débito - equivocadamente - do Convênio 12/2003. Tal situação só pode ser comprovada e esclarecida pela Fatec, detentora da documentação correspondente;
	k) pagamento de tarifas bancárias na conta do Convênio: novamente a responsável alega que, na forma como está indicada essa pretensa irregularidade, não se tem elementos para apresentar defesa, pois não se pode sequer, num exercício de memória, identificar quais tarifas teriam sido pagas, em quais datas, e por quais valores;
	l) pagamentos não identificados e ausentes da relação de pagamentos da prestação de contas final: novamente a responsável alega que, na forma como está indicado, não se tem elementos para apresentar defesa, pois não se pode identificar a quais pagamentos se referem. No entanto, ad argumentandum, entende que podem ter sido diversos depósitos, transferências e pagamentos feitos ao próprio Coordenador do Projeto/Convênio, a título de adiantamento, vindo, posteriormente, a ser lançado efetivamente pelos valores devidamente comprovados com documentação hábil; 
 	m) valores restantes na Conta do Convênio transferidos para destino não sabido após encerrada sua vigência. Prestação de Contas final não informou sobre esse saldo: novamente a responsável alega que, na forma como está indicada essa pretensa irregularidade, não se tem elementos para apresentar defesa, pois não se pode identificar quais valores transferidos, bem como o saldo existente. No entanto, buscando esclarecer essa situação junto à Fatec, foi informada que, por equívoco, em dia muito próximo ao do encerramento do Projeto/Convênio, houve um depósito (indevido) de R$ 5.000,00, que alterou o real saldo daquela conta que, de devedora que era, passou a credora. Na verdade, o saldo final da conta do Convênio foi negativo em valor ao redor de R$ 3.000,00. Por isso (por inexistente) , não houve devolução de saldo.
109.	Por fim, a responsável entende que não pode ser esquecido que agiu sempre de boa-fé na prática dos atos de administração da Fatec, atuando na condução do Convênio n. 12/2003 estritamente nos limites de suas atribuições estatutárias, utilizando os recursos em benefício da própria Anvisa e não pessoalmente para ela. Além disso, afirma que não há qualquer notícia de prejuízo ao erário, nem de afronta desonestidade, dolo ou má-fé na prática dos atos apontados como irregularidades na Tomada de Contas Especial, não podendo ser punida de forma objetiva, visto que o dolo ou a má-fé não podem ser presumidos.
110.	Observa que a própria Instrução desta Unidade Técnica, citando manifestação da CGLAS (responsável pelo acompanhamento técnico das atividades inerentes ao Projeto/Convênio, afirmou que: "...foi apresentada manifestação técnica através do Memorando 066/2011-GGLAS/DIMCB/ANVISA, declarando que todos os produtos pactuados foram obtidos sendo que consideraram aceite quanto ao atendimento das metas pactuadas", conforme descrito nos memorandos destacados, além do memorando 351/2010 GGLAS/DIASQ/ANVISA, atestando que a "meta foi totalmente cumprida sem ressalvas".
111.	Entende, ainda, a responsável, que, se houve alguma incongruência nas despesas de locação de veículos e diárias pagas, por exemplo, pode-se, antes de imputar a responsabilidade ao Dirigente da Fundação conveniada, diligenciar para esclarecê-las junto a quem teria recebido os recursos, ou mesmo junto ao Coordenador do projeto, que é o efetivo responsável e solicitante dos pagamentos feitos. 
112.	Em conclusão, a responsável afirma que: o Convênio 12/2003 foi cumprido na sua totalidade, com todos os seus objetos executados a contento; todos os recursos disponibilizados foram aplicados na execução do objeto do Convênio; não houve desvio de finalidade na aplicação dos recursos do pacto; não houve dolo, nem má-fé nem enriquecimento i1ícito de Nilza Luiza Venturini Zampieri; não houve nenhum prejuízo ao erário; o débito ora cobrado, se pago, caracterizaria locupletamento da Anvisa, eis que esta recebeu integralmente o objeto do Convênio n. 12/2003.
113.	Em razão dos fundamentos apresentados, a responsável requer o acolhimento da preliminar arguida, para reconhecer a nulidade e consequente extinção deste procedimento administrativo, nos termos do art. 169, da Lei n.8.112/90; o acolhimento dessas razões de defesa para o fim de que seja reconhecida a lisura das suas ações; a exclusão do seu nome do rol de responsáveis; a produção de todos os meios de prova em Direito permitidos, especialmente a documental, inclusive com a possibilidade de juntada de novos documentos; a responsabilização e chamamento aos autos  Celso Figueiredo Bittencourt, Anvisa e UFSM; que sejam requisitados à Fatec a documentação comprobatória das alegações expendidas em defesa, eis que a Requerente não tem acesso a tais documentos para a sua apresentação; e que seja requisitado à UFSM a documentação comprobatória do registro do Projeto/Convênio junto à sua Pró-Reitoria de Planejamento. 
114.	Posteriormente, após receber cópia do Relatório do Tomador de Contas e receber nova oportunidade para manifestação, conforme referido nos itens 33-34 desta instrução, a responsável apresentou alegações complementares de defesa, as quais passamos a relatar.
115.	Inicialmente, a responsável alega a preliminar de decadência, ponderando que as dívidas ativas não tributárias da Fazenda Pública estão sujeitas ao prazo decadencial de 5 anos, contados a partir do fato gerador, conforme doutrina e jurisprudência dos nossos Tribunais. Segundo ela, o próprio Relatório deixa claro e evidente que os gastos/despesas realizadas no âmbito do Convênio aconteceram entre dezembro de 2003 e julho de 2005, e os valores impugnados não são, ainda, dívida ativa, que seria o documento hábil, como dispõe o regramento da Lei 6.830/80 em seu Art.2°, S 3°, em consonância com o disposto na Lei 4.320/64. 
116.	Quanto ao mérito, a responsável mantém e ratifica as alegações apresentadas anteriormente, ressaltando o fato de que no entendimento da Comissão de Tomada de Contas Especial, de 23.03.2015, a responsabilidade por eventuais ressarcimentos que advenham deste processo deve ser suportada pela Fatec.
117.	Acrescenta, também, que o relatório não indica especificamente, nem sequer aponta algum indício quanto a atos irregulares que tenham sido praticados por ela, mas sim o faz de maneira genérica, imputando-lhe responsabilidades pelo só fato de que exerceu, no período, cargo diretivo na Fatec, o que, segundo ela, é insuficiente para a classificação de ato irregular.
118.	Segundo a responsável, uma análise mais detalhada do Convênio 12/2003, deixa claro o fato de que a responsabilidade pela sua execução era da Anvisa, o que a isenta de responsabilidade. Neste sentido, observa que o item 1.3, da Cláusula Segunda, que define as obrigações da Agência, estabelece que ela se compromete a: 1.2 - Aprovar os procedimentos técnicos e operacionais necessários a implantação do Plano de Trabalho; e 1.3 - Acompanhar, supervisionar, coordenar, fiscalizar e prestar assistência técnica na execução deste Convênio, diretamente ou através de seus órgãos e entidades.
119.	Especificamente quanto às despesas impugnadas, a responsável acrescenta o seguinte:
	a) pagamentos a pessoas físicas por serviços prestados contratados sem licitação, sem identificação do objeto e não acompanhados de recibo assinado pelo prestador:  a responsável afirma que a execução do Convênio exigiu participação de vários atores na busca de um resultado de qualidade. Assim, foram buscadas pessoas com expertises em diferentes áreas - todas vinculadas ao objeto do Convênio. Esses colaboradores exerciam atividades complementares e indispensáveis ao desempenho do Convênio, tais como estudos interlaboratoriais para certificação de alguns princípios; tradução de textos científicos; doseamentos; desenvolvimento de ensaios, análise estatística, etc. Segundo ela, a Fatec apresentou documentos comprobatórios e própria Anvisa consignou que o objeto foi cumprido, sendo ilógico que se conclua que não houve prestação efetiva de serviços que eram indispensáveis à entrega satisfatória dos produtos previstos. Em sendo consideradas irregulares essas despesas, entende que caberia a responsabilização unicamente do seu ordenador, o Coordenador do Convênio;  
	b) utilização indevida de recursos do Convênio para pagamento de despesas com telefonia não previstas no Plano de Trabalho: a responsável alega que as despesas com telefonia foram feitas no exato cumprimento do Convênio, pois as relações da Coordenação com diversos professores pesquisadores de outras Instituições, se dava, muitas vezes, pela sua característica, via telefone. A Fatec já se manifestou nestes autos sobre o assunto, entendendo que tais gastos, por serem despesas administrativas vinculadas à administração do Convênio, não poderiam ser suportadas exclusivamente pela Fundação. Além disso, observa que não tinha ingerência na gestão do Convênio, atribuição essa de responsabilidade do seu Coordenador (Prof. Celso Figueiredo Bitencourt) ;
	c) despesas com locação de veículos, combustível, pedágio, estacionamento e outras não previstas no Plano de Trabalho e efetuadas sem licitação: a responsável alega que a execução do Convênio exigia o deslocamento permanente de equipes para reuniões de trabalho e de atividades laboratoriais. Como Santa Maria não era atendida por linha aérea regular que permitisse o embarque na própria cidade, tornava-se necessário o deslocamento para Porto Alegre para de lá seguir caminho para São Paulo, Brasília, etc., cidades onde se davam algumas das atividades do Convênio. Esses deslocamentos todos, eram requeridos pelo Prot. Celso Figueiredo Bitencourt. 
	d) despesas pagas irregularmente por meio de adiantamentos, inclusive as citadas no item anterior: a responsável reitera que os adiantamentos (Suprimento de Fundos) eram permitidos pela legislação vigente e foram considerados legítimos pelo Laudo Pericial elaborado no âmbito do processo judicial entre as partes, e sobre esse mesmo convênio. Além disso, pondera que a Fatec já havia informado que os adiantamentos de valores mais elevados ocorreram por conta de fechamento de câmbio para processos de compra de materiais importados, que eram indispensáveis e não são produzidos em nosso pais, nem são mantidos em estoque pelas empresas nacionais. Esses pagamentos, segundo ela, são comprovados por documentos fiscais hábeis, retornando à conta do Convênio eventual saldo remanescente;
	e) despesas com tarifas bancárias: a responsável alega que as tarifas bancárias glosadas são todas referente à manutenção da conta especifica do Convênio e valores cobrados por processamento de cheques emitidos e pagos. Observa que o Convênio (e a legislação) exige a abertura de conta específica na rede bancária e, assim entende que não é cabível, muito menos justo, glosar tais despesas e considerar como irregular tal procedimento; 
	f) pagamentos não identificados e ausentes da relação de pagamentos da prestação de contas final: a responsável alega que as despesas se referem a adiantamentos feitos à Coordenação do Convênio e/ou a quem este indicava. De fato, a Fatec adotava, naquele período, o sistema de adiantamentos, para dar maior agilidade no atendimento dos gastos do Convênio. A responsável reitera as alegações apresentadas com relação aos demais adiantamentos tratados anteriormente. 
120.	Por fim, a responsável reitera as conclusões da defesa anterior, ressaltando que em nenhum momento houve dolo ou má-fé da sua parte, e que o débito ora cobrado, se vier a ser pago, vai caracterizar locupletamento i1ícito da Anvisa, eis que recebeu integralmente o objeto do Convênio n.12/2003.  
	Análise
121.	Observamos, inicialmente, que a omissão questionada pela responsável quanto à remessa do Relatório de Tomada de Contas Especial foi devidamente suprida, conforme consignado nos itens 33-34 desta instrução.
122.	Quanto à tentativa de eximir-se da responsabilidade, tentando-se atribuí-la à UFSM e ao Coordenador do Projeto, quanto à situação do referido Coordenador, à época cedido à Anvisa, e, ainda, quanto à alegação de que o objeto foi concluído, sem desvios, reiteramos os argumentos já apresentados nos itens 56-67 desta instrução. 
123.	Com relação ao precedente indicado (AC-0865-06/14-1) , em que esta Corte teria firmado entendimento de que, quando resta comprovado o cumprimento do objeto pactuado, não há que se falar em glosa de recursos, observamos que constou expressamente no Voto condutor do referido Acórdão, entre os fundamentos para descaracterização do débito, a constatação de que "foi  demonstrada correlação entre as despesas e o projeto desenvolvido, mesmo que, em alguns casos, indiretamente", ao passo que no presente caso, está claramente demonstrado o desvio de finalidade na aplicação dos recursos. 
124.	Quanto à alegação de que não atuou como agente, entendemos que, como gestora da Fatec, era responsável direta pela execução das atividades a ela atribuídas, entre as quais constava a gestão do convênio e dos recursos financeiros, conforme estabelecido nas Cláusulas 2.1 e 2.2, abaixo transcritas:
2.1. Executar direta e indiretamente, nos termos da legislação pertinente, os trabalhos necessários a consecução do objeto de que trata este Convênio, observando sempre critérios de qualidade técnica, os custos e prazos previstos; 
2.2. Aplicar os recursos recebidos da agência, rendimentos auferidos das aplicações financeiras, exclusivamente na consecução do objeto previsto pactuado.
125.	Especificamente em relação às despesas impugnadas, observamos que esta responsável foi responsabilizada, solidariamente com outros responsáveis, apenas pelas seguintes irregularidades: pagamentos a pessoas físicas por serviços prestados contratados sem licitação, sem identificação do objeto e não acompanhados de recibo assinado pelo prestador; despesas pagas irregularmente por meio de adiantamentos, inclusive as citadas no item 2.8; pagamento de tarifas bancárias; pagamento de despesas com telefonia não previstas no plano de trabalho; despesas com locação de veículos, combustível, pedágio, estacionamento e outras não previstas no Plano de Trabalho e efetuadas sem licitação; e pagamentos não identificados e ausentes da relação de pagamentos da prestação de contas final. (VOTO) 
126.	Na peça inicial da sua defesa (peça 39) , no entanto, ela apresenta alegações sobre as demais despesas atribuídas a outros responsáveis. Já na defesa complementar (peça 64) , ela se restringe suas alegações às glosas de sua responsabilidade. Assim, nossa apreciação será efetuada apenas em relação às glosas pertinentes, agrupando as alegações apresentadas nas duas oportunidades:
	a) pagamentos a pessoas físicas por serviços prestados contratados sem licitação, sem identificação do objeto e não acompanhados de recibo assinado pelo prestador: as alegações apresentadas não trazem novidades em relação ao que já foi alegado pela Fatec junto à Anvisa e devidamente rebatido, conforme consta no Relatório do Tomador de Contas (peça 2, p.80-86) . Assim, resta comprovado o apontamento no sentido de que não foi demonstrada justificativa de ocorrência ou objeto, além da ausência de recibo emitido pelo beneficiário. Quanto à alegação de que a Fatec apresentou documentos comprobatórios à Anvisa, observamos que constou expressamente na análise da Anvisa no Relatório de TCE que a Fatec apresentou sete processos de pagamento, que foram acolhidos, de um total de quarenta e nove arrolados. A alegação de que o objeto foi cumprido, razão pela qual seria incabível o débito, e a tentativa de atribuição de responsabilidade ao Coordenador do Projeto, já foram analisadas anteriormente;  
	b) utilização indevida de recursos do Convênio para pagamento de despesas com telefonia não previstas no Plano de Trabalho: não procedem as alegações da responsável, haja vista que somente são admitidas no convênio, despesas expressamente nele previstas e a ele vinculadas. No caso das despesas com telefonia, observamos que se tratam de despesas administrativas inerentes à estrutura e atuação da Fatec. A estrutura do convenente é justamente um dos quesitos levado em consideração para demonstrar sua capacidade para execução do objeto. Assim, as despesas administrativas necessárias ao seu funcionamento devem ser suportadas pela convenente. Além disso, as alegações da Fatec, no mesmo sentido, já foram devidamente rebatidas pela Anvisa em seu Relatório da TCE (peça 2, p.86-90) ; 
	c) despesas com locação de veículos, combustível, pedágio, estacionamento e outras não previstas no Plano de Trabalho e efetuadas sem licitação: as alegações apresentadas não descaracterizam o apontamento, ante a ausência de previsão dessas despesas no Plano de Trabalho, aplicando-se o mesmo posicionamento já registrado no item anterior. Além disso, reiteramos os fundamentos apresentados pela Anvisa na análise registrada no Relatório da TCE (peça 2, p.94-100) ; 
	d) despesas pagas irregularmente por meio de adiantamentos, inclusive as citadas no item anterior: observamos, inicialmente, que a parte da defesa apresentada pela responsável no item anterior, relativa às despesas com importações, se refere, na realidade, a este apontamento. Neste sentido, observamos que a responsável não traz novidade em relação ao que já foi alegado pela Fatec e devidamente rebatido pela Anvisa no Relatório da TCE (peça 2, p.100-102) . Por esta razão, ratificamos o posicionamento da Anvisa, especialmente em razão da constatação de que não foi comprovado o vínculo das despesas com o objeto do convênio. A alegação de que somente a Fatec ou o coordenador podem esclarecer a situação de forma definitiva não merece acolhida, haja vista que a Fatec, embora notificada em diversas oportunidades, pela Anvisa e por este Tribunal, não conseguir esclarecer as despesas; 
	e) pagamento de tarifas bancárias na conta do Convênio: não procedem as alegações apresentadas, haja vista que tais despesas são vedadas expressamente pela IN/STN n.01/1997, art. 8°, VII; 
	f) pagamentos não identificados e ausentes da relação de pagamentos da prestação de contas final: as alegações apresentadas não trazem novidades em relação ao já foi alegado pela Fatec e devidamente rebatido na análise inserida no Relatório de TCE (peça 2, p.120-122) , razão pela qual ratificamos e concordamos com o posicionamento da Anvisa, mantendo a impugnação das despesas, pelos fundamentos indicados; 
127.	Quanto à alegação de que agiu de boa-fé, entendemos que os fatos apontam o contrário, haja vista que restou demonstrado o desvio de finalidade aplicação dos recursos, com favorecimento à Fatec
128.	Posteriormente a responsável repete as alegações anteriores, no sentido de que: o Convênio 12/2003 foi cumprido na sua totalidade, com todos os seus objetos executados a contento; todos os recursos disponibilizados foram aplicados na execução do objeto do Convênio; não houve desvio de finalidade na aplicação dos recursos do pacto; não houve dolo, nem má-fé nem enriquecimento i1ícito de Nilza Luiza Venturini Zampieri; não houve nenhum prejuízo ao erário; o débito ora cobrado, se pago, caracterizaria locupletamento da Anvisa. Assim, ratificamos a análise respectiva. 
129.	Quanto à alegação de decadência, ratificamos a análise inserida nos itens 85-89 desta instrução. 
130.	Por fim, quanto às alegações finais de que não teve responsabilidade pela execução do convênio, e que o relatório não indica atos específicos de sua autoria, imputando-lhe responsabilidades apenas pelo de que exerceu, no período, cargo diretivo na Fatec, ratificamos o posicionamento registrado no item 125 desta instrução. Além disso, as despesas impugnadas e respectivos responsáveis estão devidamente registrados na Matriz de Responsabilização elaborada pela CGU (peça 8, p.280-285 e peça 9, p.1) .  
	Responsável: Tadeu Carlos da Silveira (Ofício de citação à peça 24 e alegações de defesa às peças 34 e 61) ;
	Alegações de defesa
131.	 As alegações de defesa iniciais (peça 34) são idênticas àquelas apresentadas pela responsável Nilza Luiza Venturini Zampiere à peça 39, razão pela qual nos reportamos às informações reproduzidas nos itens 95-114 desta instrução.
132.	Nas alegações de defesa complementares (peça 61) , o responsável também alega a preliminar de decadência arguida por Nilza Luiza Venturini Zampiere à peça 64.  Quanto ao mérito, o responsável igualmente mantém e ratifica as alegações apresentadas anteriormente, ressaltando o fato de que no entendimento da Comissão de Tomada de Contas Especial, de 23.03.2015, a responsabilidade por eventuais ressarcimentos que advenham deste processo deve ser suportada pela Fatec.
133.	Acrescenta, também, que o relatório não indica especificamente, nem sequer aponta algum indício quanto a atos irregulares que tenham sido praticados por ele, mas sim o faz de maneira genérica, imputando-lhe responsabilidades pelo só fato de que exerceu, no período, cargo diretivo na Fatec, o que, segundo ela, é insuficiente para a classificação de ato irregular.
134.	Segundo a responsável, uma análise mais detalhada do Convênio 12/2003, deixa claro o fato de que a responsabilidade pela sua execução era da Anvisa, o que a isenta de responsabilidade. Neste sentido, observa que o item 1.3, da Cláusula Segunda, que define as obrigações da Agência, estabelece que ela se compromete a: 1.2 - Aprovar os procedimentos técnicos e operacionais necessários a implantação do Plano de Trabalho; e 1.3 - Acompanhar, supervisionar, coordenar, fiscalizar e prestar assistência técnica na execução deste Convênio, diretamente ou através de seus órgãos e entidades.
135.	Especificamente quanto às despesas impugnadas, o responsável acrescenta o seguinte:
	a) pagamentos a pessoas físicas por serviços prestados contratados sem licitação, sem identificação do objeto e não acompanhados de recibo assinado pelo prestador: o responsável afirma que a execução do Convênio exigiu participação de vários atores na busca de um resultado de qualidade. Assim, foram buscadas pessoas com expertises em diferentes áreas - todas vinculadas ao objeto do Convênio. Esses colaboradores exerciam atividades complementares e indispensáveis ao desempenho do Convênio, tais como estudos interlaboratoriais para certificação de alguns princípios; tradução de textos científicos; doseamentos; desenvolvimento de ensaios, análise estatística, etc. Segundo ele, a Fatec apresentou documentos comprobatórios e própria Anvisa consignou que o objeto foi cumprido, sendo ilógico que se conclua que não houve prestação efetiva de serviços que eram indispensáveis à entrega satisfatória dos produtos previstos. Em sendo consideradas irregulares essas despesas, entende que caberia a responsabilização unicamente do seu ordenador, o Coordenador do Convênio;
	b) pagamentos não identificados e ausentes da relação de pagamentos da prestação de contas final: o responsável alega que as despesas se referem a adiantamentos feitos à Coordenação do Convênio e/ou a quem este indicava. De fato, a Fatec adotava, naquele período, o sistema de adiantamentos, para dar maior agilidade no atendimento dos gastos do Convênio. O responsável reitera as alegações apresentadas com relação aos demais adiantamentos tratados anteriormente;
	c) pagamento irregular à própria FATEC por serviços de reprografia: o responsável alega que as despesas com reprografia foram todas feitas no interesse do Convênio. Como o volume de documentação a ser reproduzido era significativo, entende que a Fatec considerou - acertadamente - que a utilização de sua própria infraestrutura significava um custo muito mais favorável ao Convênio, em relação com os preços praticados no mercado em Santa Maria;
	d) despesas sem motivação e especificação, constando apenas o nome do fornecedor e o valor:  segundo o responsável, as foram feitas, também, no interesse do Convênio. Pelo exame do nome das empresas elencadas pela Comissão de Tomada de Contas Especial percebe-se que todas têm estreita relação com as atividades desenvolvidas no cumprimento do Convênio (farmacêuticas, químicas, tecnologia da informação, etc.) . No entanto, o esclarecimento definitivo dessa situação só poderá ser feito pela FATEC ou pelo Coordenador do Projeto; 
	e) pagamentos indevidos a título de diárias e passagens ao senhor Celso Figueiredo Bittencourt, ocupante, à época, de cargo comissionado da Anvisa e lotado na cidade de São Paulo: o responsável ressalta o fato de que as diárias, tal como todas as demais despesas, eram requeridas pela Coordenação do Convênio, a quem cabia definir sobre a necessidade e a oportunidade das despesas, bem como sua adequação ao objeto conveniado. Assim, entende que não há então que se falar na sua responsabilidade pessoal; 
	f) despesa de capital efetuada sem previsão: o responsável alega que se trata de aquisição, no âmbito do Convênio, de dois monitores LCD de 17 polegadas, ambos para uso nas atividades do Convênio. Acrescenta que a Fatec teria informado que a despesa glosada teria seu valor restituído assim que fossem excluídos os juros de mora e os bens recolhidos ao seu patrimônio fundacional. Assim, entende que não há controvérsia sobre isso, e a responsabilidade está claramente assumida pela Fundação;
	g) despesa incabível com reparo de impressora: o responsável alega que o desenvolvimento das atividades previstas no Convênio causou, por certo causou, por certo, um uso bastante alto de equipamentos de informática (impressora, no caso) que, pela sua constituição característica estão sujeitos a desgastes, panes e problemas de operação, ao longo do tempo. Nesse contexto é que por solicitação da Coordenação do Convênio, foi feito o reparo de uma impressora que vinha sendo usada. Isso foi feito, segundo ele, no interesse dos trabalhos e, se não fosse feito esse reparo, teria sido prejudicada a execução, uma vez que o Convênio previa a disponibilização de equipamentos em condições adequadas de funcionamento, necessários para a sua execução, atribuindo essa responsabilidade à UFSM;
	h) despesas relativas a projeto iniciado antes da vigência do convênio e aparentemente sem relação com o seu objeto: novamente o responsável alega que a Fatec teria admitido o lançamento equivocado das despesas e afirmado que devolveria os valores assim que forem excluídos os juros de mora. Assim, entende que não há controvérsia sobre isso, e a responsabilidade está claramente assumida pela Fundação;
	i) valores restantes na conta do convênio transferidos para destino não sabido após encerrada sua vigência. Prestação de contas final não informou sobre esse saldo: o responsável alega que, quando do encerramento do Convênio restava um crédito de R$ 1.411,88, o que foi contestado pela Fatec que informou ter este encerrado com saldo negativo de R$ 3.103,29.  Segundo ele, a divergência de números se deu pelo fato de que fora feito, equivocadamente, um depósito de R$ 5.000,00 na conta do Convênio que, na realidade, era para ter sido feito em outro. Tal fato pode ser facilmente comprovado através da análise do extrato da Conta já juntado aos autos. 
136.	Por fim, o responsável reitera as conclusões da defesa anterior, ressaltando que em nenhum momento houve dolo ou má-fé da sua parte, e que o débito ora cobrado, se vier a ser pago, vai caracterizar locupletamento i1ícito da Anvisa, eis que recebeu integralmente o objeto do Convênio n.12/2003.
	Análise
137.	Considerando que as alegações de defesa apresentadas pelo responsável à peça 34 são idênticas àquelas apresentadas por Nilza Luiza Venturini Zampiere à peça 39, e reproduzidas nos itens 95-114 desta instrução, nos reportamos à análise apresentada nos itens 122-128. 
138.	Quanto às alegações complementares, igualmente ratificamos a análise relativa à alegada decadência, conforme itens 85-89 desta instrução. 
139.	Quanto às alegações de que não teve responsabilidade pela execução do convênio, e que o relatório não indica atos específicos de sua autoria, imputando-lhe responsabilidades apenas pelo de que exerceu, no período, cargo diretivo na Fatec, ratificamos o posicionamento registrado no item 125 desta instrução. Além disso, as despesas impugnadas e respectivos responsáveis estão devidamente registrados na Matriz de Responsabilização elaborada pela CGU (peça 8, p.280-285 e peça 9, p.1) .  
140.	Especificamente quanto às despesas impugnadas, o responsável apresentou alegações complementares apenas em relação a parte das despesas, a quais passamos a analisar:
	a) pagamentos a pessoas físicas por serviços prestados contratados sem licitação, sem identificação do objeto e não acompanhados de recibo assinado pelo prestador: alegações idênticas àquelas apresentadas pela responsável Nilza Luiza Venturini Zampiere, razão pela qual nos reportamos à análise apresentada no item 127, alínea "a" desta instrução;   
	b) pagamentos não identificados e ausentes da relação de pagamentos da prestação de contas final:  alegações idênticas àquelas apresentadas pela responsável Nilza Luiza Venturini Zampiere, razão pela qual nos reportamos à análise apresentada no item 127, alínea "f" desta instrução;  
	c) pagamento irregular à própria FATEC por serviços de reprografia: as alegações apresentadas praticamente repetem os argumentos apresentados pela Fatec (item 50, alínea "d") , razão pela qual nos reportamos à análise apresentada no item 68, alínea "d" desta instrução;
	d) despesas sem motivação e especificação, constando apenas o nome do fornecedor e o valor: ao contrário do que alega o responsável, não há comprovação de que as despesas tinham vinculação com o objeto do convênio. Além disso, a mera indicação do nome do fornecedor e/ou ramo de trabalho, não significa que o produto adquirido tinha essa vinculação, especialmente diante da ausência de especificação. Não merece acolhida, também, a tentativa de atribuir responsabilidade à Fatec e ao Coordenador do Projeto pelos mesmos fundamentos já registrados nos itens 62-64 desta instrução. Ratificamos, por oportuno, o posicionamento da Anvisa ao analisar as alegações apresentadas pela Fatec, conforme consignado no Relatório de TCE (peça 2, p.104-106) ;
	e) pagamentos indevidos a título de diárias e passagens ao senhor Celso Figueiredo Bittencourt, ocupante, à época, de cargo comissionado da Anvisa e lotado na cidade de São Paulo: as alegações apresentadas praticamente repetem os argumentos apresentados pela Fatec (item 50, alínea "e") , razão pela qual nos reportamos à análise apresentada no item 68, alínea "e" desta instrução; 
	f) despesa de capital efetuada sem previsão: as alegações apresentadas nada acrescentam ao que já foi alegado pela Fatec à Anvisa e devidamente rebatido no Relatório de TCE (peça 2, p.212) . Além disso, a própria Fatec concordou à época com a devolução dos recursos, desde que fossem excluídos os juros;
	g) despesa incabível com reparo de impressora: as alegações apresentadas praticamente repetem os argumentos apresentados pela Fatec (item 50, alínea "g") , razão pela qual nos reportamos à análise apresentada no item 68, alínea "g" desta instrução;
	h) despesas relativas a projeto iniciado antes da vigência do convênio e aparentemente sem relação com o seu objeto: de fato, a Fatec reconheceu o lançamento indevidos das despesas, no entanto não promoveu o recolhimento dos valores à Anvisa. Assim, ratificamos o posicionamento da Anvisa registrado no Relatório da TCE (peça 2, p.114-116) ;
	i) valores restantes na conta do convênio transferidos para destino não sabido após encerrada sua vigência. Prestação de contas final não informou sobre esse saldo: as alegações apresentadas praticamente repetem os argumentos apresentados pela Fatec (item 50, alínea "j") , razão pela qual nos reportamos à análise apresentada no item 68, alínea "j" desta instrução 
141.	Quanto à alegação de que agiu de boa-fé, entendemos que os fatos apontam o contrário, haja vista que restou demonstrado o desvio de finalidade aplicação dos recursos, com favorecimento à Fatec. 
	Responsável: Jornandes Oliveira Almeida (Ofício de citação à peça 22 e alegações de defesa às peças 38 e 63) ;
	Alegações de defesa
142.	As alegações de defesa iniciais (peça 38) são idênticas àquelas apresentadas pela responsável Nilza Luiza Venturini Zampiere à peça 39, razão pela qual nos reportamos às informações reproduzidas nos itens 95-114 desta instrução.
143.	Nas alegações de defesa complementares (peça 63) , o responsável também alega a preliminar de decadência arguida por Nilza Luiza Venturini Zampiere à peça 64.  Quanto ao mérito, o responsável igualmente mantém e ratifica as alegações apresentadas anteriormente, ressaltando o fato de que no entendimento da Comissão de Tomada de Contas Especial, de 23.03.2015, a responsabilidade por eventuais ressarcimentos que advenham deste processo deve ser suportada pela Fatec.
144.	Acrescenta, também, que o relatório não indica especificamente, nem sequer aponta algum indício quanto a atos irregulares que tenham sido praticados por ele, mas sim o faz de maneira genérica, imputando-lhe responsabilidades pelo só fato de que exerceu, no período, cargo diretivo na Fatec, o que, segundo ela, é insuficiente para a classificação de ato irregular.
145.	Segundo a responsável, uma análise mais detalhada do Convênio 12/2003, deixa claro o fato de que a responsabilidade pela sua execução era da Anvisa, o que a isenta de responsabilidade. Neste sentido, observa que o item 1.3, da Cláusula Segunda, que define as obrigações da Agência, estabelece que ela se compromete a: 1.2 - Aprovar os procedimentos técnicos e operacionais necessários a implantação do Plano de Trabalho; e 1.3 - Acompanhar, supervisionar, coordenar, fiscalizar e prestar assistência técnica na execução deste Convênio, diretamente ou através de seus órgãos e entidades.
146.	Especificamente quanto às despesas impugnadas, o responsável apresenta alegações de defesa idênticas àquelas apresentadas por Tadeu Calos da Silveira reproduzidas nas alíneas "c" a "i" do item 136 desta instrução, razão pela qual nos reportamos ao resumo ali inserido.
147.	Ao final, o responsável também reitera as conclusões da defesa anterior, ressaltando que em nenhum momento houve dolo ou má-fé da sua parte, e que o débito ora cobrado, se vier a ser pago, vai caracterizar locupletamento i1ícito da Anvisa, eis que recebeu integralmente o objeto do Convênio n.12/2003.
	Análise
148.	 Considerando que as alegações de defesa apresentadas pelo responsável na peça inicial de defesa (peça 38) são idênticas àquelas apresentadas pela Responsável Nilza Luiza Venturini Zampiere (peça 39) , e reproduzidas nos itens 95-114 desta instrução, nos reportamos à análise apresentada nos itens 122-128.
149.	Já as alegações complementares (peça 63) são idênticas àquelas apresentadas pelo responsável Tadeu Carlos da Silveira (peça 61) , reproduzidas nos itens 133-137 desta instrução, razão pela qual nos reportamos à analise apresentada nos itens 139-142. (VOTO) 
	Responsável: Mario Franco Gaiger (Ofício de citação à peça 21 e alegações de defesa às peças 44 e 62) 
	Alegações de defesa
150.	As alegações de defesa iniciais (peça 44) são idênticas àquelas apresentadas pela responsável Nilza Luiza Venturini Zampiere à peça 39, razão pela qual nos reportamos às informações reproduzidas nos itens 95-114 desta instrução.
151.	Nas alegações de defesa complementares (peça 62) , o responsável também alega a preliminar de decadência arguida por Nilza Luiza Venturini Zampiere à peça 64. Quanto ao mérito, o responsável igualmente mantém e ratifica as alegações apresentadas anteriormente, ressaltando o fato de que no entendimento da Comissão de Tomada de Contas Especial, de 23.03.2015, a responsabilidade por eventuais ressarcimentos que advenham deste processo deve ser suportada pela Fatec.
152.	Acrescenta, também, que o relatório não indica especificamente, nem sequer aponta algum indício quanto a atos irregulares que tenham sido praticados por ele, mas sim o faz de maneira genérica, imputando-lhe responsabilidades pelo só fato de que exerceu, no período, cargo diretivo na Fatec, o que, segundo ela, é insuficiente para a classificação de ato irregular.
153.	Segundo a responsável, uma análise mais detalhada do Convênio 12/2003, deixa claro o fato de que a responsabilidade pela sua execução era da Anvisa, o que a isenta de responsabilidade. Neste sentido, observa que o item 1.3, da Cláusula Segunda, que define as obrigações da Agência, estabelece que ela se compromete a: 1.2 - Aprovar os procedimentos técnicos e operacionais necessários a implantação do Plano de Trabalho; e 1.3 - Acompanhar, supervisionar, coordenar, fiscalizar e prestar assistência técnica na execução deste Convênio, diretamente ou através de seus órgãos e entidades.
154.	Especificamente quanto às despesas impugnadas, o responsável apresenta alegações de defesa idênticas àquelas apresentadas por Tadeu Calos da Silveira reproduzidas nas alíneas "c" a "i" do item ## desta instrução, razão pela qual nos reportamos ao resumo ali inserido.
155.	Ao final, o responsável também reitera as conclusões da defesa anterior, ressaltando que em nenhum momento houve dolo ou má-fé da sua parte, e que o débito ora cobrado, se vier a ser pago, vai caracterizar locupletamento i1ícito da Anvisa, eis que recebeu integralmente o objeto do Convênio n.12/2003.
	Análise
156.	Considerando que as alegações de defesa apresentadas pelo responsável na peça inicial de defesa (peça 44) são idênticas àquelas apresentadas pela Responsável Nilza Luiza Venturini Zampiere (peça 39) , e reproduzidas nos itens 95-114 desta instrução, nos reportamos à análise apresentada nos itens 122-128.
157.	Já as alegações complementares (peça 62) são idênticas àquelas apresentadas pelo responsável Tadeu Carlos da Silveira (peça 61) , reproduzidas nos itens 133-137 desta instrução, razão pela qual nos reportamos à analise apresentada nos itens 139-142.
CONCLUSÃO
158.	A análise das alegações de defesa apresentadas pelos responsáveis em confronto com as irregularidades a eles imputadas resultou na manutenção de todos os apontamentos consignados pela Anvisa em seu Relatório de TCE.
159.	No caso da Fatec, conforme consignado nos itens 53-71 desta instrução, ficou demonstrado que a aplicação dos recursos em desvio de finalidade, ou seja, em despesas sem vinculação com o objeto do convênio, resultou em benefício para própria entidade, razão pela qual cabe a ela promover o ressarcimento dos respectivos valores aos cofres da Anvisa. Importante reiterar que em nenhum momento a Anvisa registrou a ocorrência de desvio de recursos ou locupletamento dos gestores da entidade, mas sim o pagamento de despesa de interesse particular da Fatec e não do convênio, estando configurado o desvio de finalidade em proveito da entidade.  
160.	Neste caso, deve ser avaliada a eventual ocorrência de boa-fé, para fins de definir o encaminhamento a ser dado. Em se tratando de pessoa jurídica, este Tribunal reconhece a presunção de boa-fé, situação que enseja a concessão de novo prazo para recolhimento do débito, uma vez rejeitadas as alegações de defesa. 
161.	Com relação aos demais responsáveis, igualmente foram rejeitadas as respectivas alegações de defesa apresentadas, conforme consignados nos itens 84-94 (Ronaldo Etchechüry Morales) , 122-131 (Nilza Luiza Venturini Zampiere) , 138-142 (Tadeu Carlos da Silveira) , 149-150 (Jornandes Oliveira) e 157-158 (Mario Franco Gaiger) . 
162.	Os atos praticados na condição de gestores da Fatec ensejariam o julgamento pela irregularidade das contas com aplicação de multa. No entanto, conforme consignado nos itens 85-88 desta instrução, já ocorreu a prescrição da pretensão punitiva, na forma definida no Acórdão 1441/2016-TCU-Plenário, uma vez que as irregularidades que originaram os débitos ocorreram no período de 26/12/2003 a 16/8/2005, e a citação dos responsáveis foi expedida em 9/12/2015, conforme ofícios juntados às peças 20-25, após determinação do Secretário da Unidade Técnica, datada de 7/12/2015, amparado em Delegação de Competência conferida pelo Ministro-Relator (peça 13) . Assim, não é mais possível a aplicação das sanções previstas na Lei n.8.443/1992, entre elas a multa, por já se ter operado a prescrição.
163.	Observamos, por fim, com relação ao responsável João Manuel Espina Rossés, arrolado nos autos desta TCE pela Anvisa, conforme registrado no item 29 desta instrução, que o seu falecimento ensejaria a citação do seu espólio. No entanto, em razão da constatação de que este responsável respondia unicamente pelo débito original no valor de R$ 5.987,61, data base 30/3/2004, que atualizado totalizava importância inferior ao limite estabelecido na IN/TCU n.71/2012 para prosseguimento da cobrança no processo de TCE, aliada ao fato de que haviam decorridos mais de 10 anos dos fatos, a instrução entendeu que não poderia ser exigido do espólio a obtenção de elementos para prestar os esclarecimentos necessários, ficando prejudicado o exercício da ampla defesa. No caso, foi sugerido a imputação do referido débito aos demais responsáveis solidários, que respondiam por outros débitos que, somados, superavam o limite para prosseguimento da TCE, excluindo-se a responsabilidade do Sr. João Manuel Espina Rossés.
164.	Além disso, conforme consignado acima, o débito foi atribuído unicamente à Fatec, razão pela qual, mesmo que fosse mantida a sua responsabilidade e tivesse sido promovida a citação do espólio, seria cabível apenas a aplicação de multa, pretensão já prescrita, aliada ao fato de que a multa não alcança o espólio.
165.	Será sugerida, ainda, por ocasião da elaboração da proposta de encaminhamento, a expedição de determinação à Anvisa para que instaure procedimento administrativo visando a apuração da situação do professor Celso Figueiredo Bittencourt, especialmente no que diz respeito ao efetivo exercício na Anvisa no período em esteve cedido para ocupar o Cargo Comissionado Técnico - CCT-V, conforme Portaria UFSM n. 43.996, de 23/9/2002, e o eventual pagamento indevido das vantagens referentes ao cargo ocupado, ante a comprovação de que, neste período, atuou junto à UFSM na Coordenação do Projeto a que se refere o convênio em análise, conforme consignado nos itens 65-66 desta instrução. 
166.	Com vistas a evitar o descompasso processual, será sugerida, nesta oportunidade, apenas a rejeição das alegações de defesa dos responsáveis, e fixação de novo prazo para recolhimento do débito, ante a presunção de boa-fé da pessoa jurídica, conforme mencionado no item 161, promovendo-se o julgamento das contas de todos responsáveis por ocasião da proposta final de mérito.
PROPOSTA DE ENCAMINHAMENTO
167.	Diante do exposto, submetemos o presente processo à consideração superior com as seguintes proposições:
	168.1. que sejam rejeitadas as alegações de defesa apresentadas pelos responsáveis Fundação Apoio à Ciência e Tecnologia- FATEC, Ronaldo Etchechüry Morales, Nilza Luiza Venturini Zampiere, Tadeu Carlos da Silveira,  Jornandes Oliveira Almeida e Mario Franco Gaiger;
 	168.2. com fundamento no art. 12, § § 1º e 2º, da Leiº 8.443/92, c/c o art. 202, § § 2º e 3º, do Regimento Interno do TCU, que seja fixado novo e improrrogável prazo de quinze dias, a contar da notificação, para que a Fundação Apoio à Ciência e Tecnologia- FATEC comprove, perante este Tribunal, o recolhimento das dívidas abaixo arroladas aos cofres Agência Nacional de Vigilância Sanitária - Anvisa, atualizadas monetariamente a partir das datas indicadas, na forma da legislação em vigor:
	Origem do débito 
	Valor (R$) 
	Data inicial

	Item 2.3 - Pagamentos a pessoas físicas por serviços prestados contratados sem licitação, sem identificação do objeto e não acompanhados de recibo assinado pelo prestador.
	70.471,21
	5/1/2004

	Item 2.4 - Utilização indevida de recursos do convênio para pagamento de despesas com telefonia não previstas no plano de trabalho.
	13.913,98
	12/2/2004

	Item 2.8 - Despesas com locação de veículos, combustível, pedágio, estacionamento e outras não previstas no Plano de Trabalho e efetuadas sem licitação. 
	5.987,61
	30/3/2004

	Item 2.9 - Despesas pagas irregularmente por meio de adiantamentos, inclusive as citadas no item 2.8. 
	242.000,85
	26/12/2003

	Item 2.11 - Pagamento irregular à própria FATEC por serviços de reprografia. 
	1.640,12
	30/8/2004

	Item 2.12 - Despesas sem motivação e especificação, constando apenas o nome do fornecedor e o valor. 
	51.603,92
	4/11/2004

	Item 2.15 - Pagamentos indevidos a título de diárias e passagens ao senhor Celso Figueiredo Bittencourt, ocupante, à época, de cargo comissionado da Anvisa e lotado na cidade de São Paulo. 
	2.687,05
	5/8/2004

	Item 3.3 - Despesa de capital efetuada sem previsão. 
	2.024,00
	4/10/2004

	Item 3.4 - Despesa incabível com reparo de impressora (contraria o art. 1°, §2°, IN STN n.001/1997) . 
	470,00
	14/1/2005

	Item 3.6 - Despesas relativas a projeto iniciado antes da vigência do convênio e aparentemente sem relação com o seu objeto. 
	2.745,94
	27/7/2005

	Item 4.1 - Pagamento de tarifas bancárias na conta do convênio. 
	101,16
	5/1/2004

	Item 4.2 - Pagamentos não identificados e ausentes da relação de pagamentos da prestação de contas final. 
	11.042,50
	6/2/2004

	Item 4.3 - Valores restantes na conta do convênio transferidos para destino não sabido após encerrada sua vigência. Prestação de contas final não informou sobre esse saldo. 
	1.411,88
	16/8/2005

	168.3. que seja informado à Fundação Apoio à Ciência e Tecnologia- FATEC, que:
	168.3.1. a liquidação tempestiva do débito atualizado monetariamente sanará o processo e permitirá que as respectivas contas sejam julgadas regulares com ressalva, dando-lhe quitação, nos termos dos arts. 12, § 2º, da Lei 8.443/1992 e 202, § 4º, do Regimento Interno do TCU; e
	168.3.2. a ausência da liquidação tempestiva do débito poderá levar ao julgamento pela irregularidade das presentes contas, com a imputação do débito atualizado monetariamente e acrescido dos juros moratórios."
3.	Dissentindo do encaminhamento proposto da Secex-RS, assim se manifestou o Ministério Público junto ao Tribunal (peça 67, p. 7-11) : 
"O Ministério Público de Contas dissente do encaminhamento proposta pela unidade técnica.
Realmente, conforme bem examinado pela unidade instrutora, as alegações de defesa apresentadas pelos responsáveis chamados aos autos não foram capazes de afastar as irregularidades verificadas, as quais consistem na aplicação de parcela dos recursos federais com desvio de finalidade, em favorecimento à Fundação Apoio à Ciência e Tecnologia - Fatec.
No entanto, quanto à responsabilização, o Ministério Público de Contas defende que, mesmo em casos de desvio de finalidade na aplicação de recursos federais repassados à pessoa jurídica de direito privado, devem responder solidariamente pelo dano tanto a pessoa jurídica quanto seus dirigentes, no mesmo sentido do juízo firmado pelo TCU em relação às Organizações Não Governamentais (Jurisprudência Selecionada) :
"As ONGs respondem em solidariedade com os seus dirigentes pelo desvio de finalidade na aplicação de recursos de convênios, quando aplicarem tais valores em seu próprio benefício. - Acórdão 1941/2011-TCU-Primeira Câmara | Relator: WALTON ALENCAR RODRIGUES - ÁREA: Responsabilidade | TEMA: Pessoa jurídica e órgão | SUBTEMA: Pessoa jurídica não integrante da administração - Outros indexadores: Organização não-governamental - ONG 
Os dirigentes de ONG respondem pessoalmente por irregularidades ocorridas na gestão de recursos de convênio, devendo ser analisada em cada caso a responsabilidade solidária da entidade, a qual deverá ser excluída se restar devidamente comprovado que ela não se beneficiou diretamente do desvio de finalidade apurado. - Acórdão 2675/2009-TCU-Plenário | Relator: ANDRÉ LUÍS DE CARVALHO - ÁREA: Responsabilidade | TEMA: Pessoa jurídica e órgão | SUBTEMA: Pessoa jurídica não integrante da administração - Outros indexadores: Organização não-governamental - ONG"
É nesse sentido a Súmula/TCU 286:
 "A pessoa jurídica de direito privado destinatária de transferências voluntárias de recursos federais feitas com vistas à consecução de uma finalidade pública responde solidariamente com seus administradores pelos danos causados ao erário na aplicação desses recursos."
Ainda sobre o tema, tem-se a seguinte jurisprudência selecionada:
 "A pessoa jurídica de direito privado, ao celebrar avença com o poder público federal, objetivando alcançar uma finalidade pública, assume o papel de gestora pública naquele ato e, em consequência, está sujeita ao cumprimento da obrigação de prestar contas ao poder público. Da mesma forma, recai responsabilidade sobre a pessoa física, na condição de dirigente de entidades privadas, visto que, de fato, é quem determina a destinação a ser dada aos recursos públicos transferidos. - Acórdão 5297/2013-TCU-Primeira Câmara | Relator: JOSÉ MÚCIO MONTEIRO - ÁREA: Responsabilidade | TEMA: Convênio | SUBTEMA: Entidade de direito privado - Outros indexadores: Solidariedade, Débito"
 " Tanto a pessoa jurídica de direito privado quanto seus administrados respondem, de forma solidária, pelo dano que derem causa ao erário relativamente aos recursos federais transferidos a entidades privadas com vistas à consecução de uma finalidade pública, sem que seja necessário invocar a aplicação da teoria da desconsideração da personalidade jurídica. - Acórdão 3656/2013-TCU-Segunda Câmara | Relator: JOSÉ JORGE - ÁREA: Responsabilidade | TEMA: Convênio | SUBTEMA: Entidade de direito privado - Outros indexadores: Solidariedade, Débito" 
	Em relação à aferição de boa-fé, às pessoas jurídicas de direito privado não se aplica o mesmo entendimento conferido às pessoas jurídicas de direito público, de que não pode ser avaliada a sua ocorrência.
	Quanto a essa questão, é a seguinte a jurisprudência do TCU:
"O exame da boa-fé, para fins de concessão de novo prazo para o recolhimento do débito sem a incidência de juros de mora (art. 202 do Regimento Interno/TCU) , quando envolver pessoa jurídica de direito privado, será feito, em regra, em relação à conduta de seus administradores, uma vez que os atos destes obrigam a pessoa jurídica, desde que exercidos nos limites dos poderes definidos no ato constitutivo do ente (art. 47 da Lei 10.406/2002 - Código Civil) . - Acórdão 1915/2015-TCU-Plenário | Relator: ANA ARRAES - ÁREA: Responsabilidade | TEMA: Princípio da boa-fé | SUBTEMA: Avaliação - Outros indexadores: Gestor, Conduta, Entidade de direito privado" (Jurisprudência Selecionada) .
	Pelo que há nos autos, impossível se concluir pela ocorrência de boa-fé na conduta dos gestores, havendo, portanto, subsunção ao disposto nos §§ 1º e 6º do art. 202 do Regimento Interno do TCU.
	Assim, é o caso de, desde logo, julgar irregulares as contas dos responsáveis e condená-los pelos débitos decorrentes de suas condutas.
No que se refere à aplicação da multa prevista no art. 57 da Lei 8.443/1992, de fato, encontra-se prescrita a pretensão punitiva do Tribunal, conforme anotado pela unidade técnica, motivo pelo qual deixa-se de propor a imposição de tal penalidade. 
III
	Pelo exposto, o Ministério Público de Contas propõe ao Tribunal:
	a) com fundamento nos arts. 1º, inciso I; 12, inciso I, § 3º; 16, incisos I e III, alíneas "b" e "c"; 17; 19, caput; 23, inciso III; 28, inciso II; e 57 da Lei 8.443/1992, julgar irregulares as contas dos srs. Ronaldo Etchechüry Morales, Nilza Luiza Venturini Zampiere, Tadeu Carlos da Silveira, Jornandes Oliveira Almeida e Mario Franco Gaiger e da Fundação Apoio à Ciência e Tecnologia- Fatec e condená-los solidariamente ao pagamento das quantias a seguir indicadas, fixando-lhes o prazo de 15 (quinze) dias, a contar da notificação, para comprovarem, perante o Tribunal, o recolhimento da dívida aos cofres da Agência Nacional de Vigilância Sanitária - Anvisa, acrescida da correção monetária e dos juros de mora calculados a partir da data indicada até o efetivo recolhimento, na forma prevista na legislação em vigor:
	i) Responsáveis: Fundação Apoio à Ciência e Tecnologia - Fatec, CNPJ 89.252.431/0001-59; Nilza Luiza Venturini Zampiere, CPF XXX.772.070-XX; Ronaldo Etchechüry Morales, CPF XXX.994.500-XX; Tadeu Carlos da Silveira, CPF XXX.272.750-XX; 
Despesas impugnadas, valor do débito e respectivas datas:
	Origem do débito - Nota Técnica n.11/2008
	Valor (R$) 
	Data inicial

	Item 2.3 - Pagamentos a pessoas físicas por serviços prestados contratados sem licitação, sem identificação do objeto e não acompanhados de recibo assinado pelo prestador.
	70.471,21
	5/1/2004

	Item 2.9 - Despesas pagas irregularmente por meio de adiantamentos, inclusive as citadas no item 2.8. 
	242.000,85
	26/12/2003

	Item 4.1 - Pagamento de tarifas bancárias na conta do convênio. 
	101,16
	5/1/2004

	ii) Responsáveis: Fundação Apoio à Ciência e Tecnologia - Fatec, CNPJ 89.252.431/0001-59; Nilza Luiza Venturini Zampiere, CPF XXX.772.070-XX; Tadeu Carlos da Silveira, CPF XXX.272.750-XX;  
Despesas impugnadas, valor do débito e respectivas datas:
	Origem do débito - Nota Técnica n.11/2008
	Valor (R$) 
	Data inicial

	Item 2.4 - Utilização indevida de recursos do convênio para pagamento de despesas com telefonia não previstas no plano de trabalho.
	13.913,98
	12/2/2004

	Item 2.8 - Despesas com locação de veículos, combustível, pedágio, estacionamento e outras não previstas no Plano de Trabalho e efetuadas sem licitação
	5.987,61
	30/3/2004

	Item 4.2 - Pagamentos não identificados e ausentes da relação de pagamentos da prestação de contas final. 
	11.042,50
	6/2/2004

iii) Responsáveis: Fundação Apoio à Ciência e Tecnologia - Fatec, CNPJ 89.252.431/0001-59; Tadeu Carlos da Silveira, CPF XXX.272.750-XX; Jornandes Oliveira Almeida, CPF XXX.463.600-XX e Mario Franco Gaiger, CPF XXX.144.880-XX;
Despesas impugnadas, valor do débito e respectivas datas:
	Origem do débito - Nota Técnica n.11/2008
	Valor (R$) 
	Data inicial

	Item 2.11 - Pagamento irregular à própria FATEC por serviços de reprografia. 
	1.640,12
	30/8/2004

	Item 2.12 - Despesas sem motivação e especificação, constando apenas o nome do fornecedor e o valor. 
	51.603,92
	4/11/2004

	Item 2.15 - Pagamentos indevidos a título de diárias e passagens ao senhor Celso Figueiredo Bittencourt, ocupante, à época, de cargo comissionado da Anvisa e lotado na cidade de São Paulo. 
	2.687,05
	5/8/2004

	Item 3.3 - Despesa de capital efetuada sem previsão. 
	2.024,00
	4/10/2004

	Item 3.4 - Despesa incabível com reparo de impressora (contraria o art. 1°, §2°, IN STN n.001/1997) . 
	470,00
	14/1/2005

	Item 3.6 - Despesas relativas a projeto iniciado antes da vigência do convênio e aparentemente sem relação com o seu objeto. 
	2.745,94
	27/7/2005

	Item 4.3 - Valores restantes na conta do convênio transferidos para destino não sabido após encerrada sua vigência. Prestação de contas final não informou sobre esse saldo. 
	1.411,88
	16/8/2005

	b) autorizar, desde logo, a cobrança judicial das dívidas, caso não atendidas as notificações;
	c) remeter cópia deste acórdão, bem como do relatório e voto que o fundamentam, à Procuradoria da República no Rio Grande do Sul, para conhecimento e providências no âmbito de sua competência."
É o Relatório.

8.1. Jesus Renato Galo Brunet (OAB-RS 6573) e outros, representando Mário Franco Gaiger, Tadeu Carlos da Silveira, Nilza Luiza Venturini Zampieri e Jornandes Oliveira Almeida;
8.2. Alfeu Feliciano Bisaque Pereira (OAB-RS 16.563), representando Ronaldo Etchechury Morales; 
8.3. Antonio Augusto de Almeida Maioli (OAB-SP 208.569) e outros, representando Fundação de Apoio à Tecnologia e Ciência.

Procurador Júlio Marcelo de Oliveira.

TOMADA DE CONTAS ESPECIAL. AGÊNCIA NACIONAL DE VIGILÂNCIA SANITÁRIA (ANVISA). CONVÊNIO FIRMADO COM A FUNDAÇÃO DE APOIO À TECNOLOGIA E CIÊNCIA (FATEC). CERTIFICAÇÃO E REVALIDAÇÃO DE NOVAS SUBSTÂNCIAS QUÍMICAS. APLICAÇÃO DOS RECURSOS EM DESVIO DE FINALIDADE. CITAÇÕES. REJEIÇÃO DAS ALEGAÇÕES DE DEFESA. JULGAMENTO PELA IRREGULARIDADE DAS CONTAS DOS RESPONSÁVEIS. DÉBITO. PRESCRIÇÃO DA PRETENSÃO PUNITIVA. COMUNICAÇÕES.

TOMADA DE CONTAS ESPECIAL (TCE)

Secretaria do TCU no Estado do Rio Grande do Sul (SEC-RS).

Aprecia-se nesta oportunidade Tomada de Contas Especial (TCE) instaurada pela Agência Nacional de Vigilância Sanitária (Anvisa) contra a Fundação de Apoio à Tecnologia e Ciência (Fatec) , vinculada à Universidade Federal de Santa Maria (UFSM-RS) .
2.	O objetivo do ajuste era a certificação de 18 lotes de novas substâncias químicas e revalidação de 18 substâncias de referência certificadas. As atividades a serem desenvolvidas estão detalhadas no projeto de pesquisa juntado à Peça 1, p. 8-18 e no respectivo Plano de Trabalho juntado à Peça 1, p. 24-30. O valor do convênio foi estabelecido em R$ 3.201.200,00, sendo R$ 2.650.200,00 de competência do concedente e R$ 551.000,00 de competência do convenente, a título de contrapartida. (Peça 1, p. 62, 64 e 235) .
3.	As despesas impugnadas foram relacionadas pela unidade técnica à Peça 11, amparado no Relatório Final do Tomador de Contas (Peça 8, p.254-276) , e respectiva Matriz de Responsabilização (Peça 8, p. 280-285, e Peça 9, p. 1) , a seguir reproduzido:
	Origem do débito
	Valor (R$) 
	Data inicial
	Responsáveis

	Item 2.3 - Pagamentos a pessoas físicas por serviços prestados contratados sem licitação, sem identificação do objeto e não acompanhados de recibo assinado pelo prestador.
	70.471,21
	5/1/2004
	Nilza Luiza Venturini Zampiere, Ronaldo Etchechüry Morales, Tadeu Carlos da Silveira, e FATEC

	Item 2.4 - Utilização indevida de recursos do convênio para pagamento de despesas com telefonia não previstas no plano de trabalho.
	13.913,98
	12/2/2004
	Nilza Luiza Venturini Zampiere, Tadeu Carlos da Silveira e FATEC

	Item 2.8 - Despesas com locação de veículos, combustível, pedágio, estacionamento e outras não previstas no Plano de Trabalho e efetuadas sem licitação. 
	5.987,61
	30/3/2004
	Nilza Luiza Venturini Zampiere, Tadeu Carlos da Silveira, Joao Manuel Espina Rossés (espólio) e FATEC

	Item 2.9 - Despesas pagas irregularmente por meio de adiantamentos, inclusive as citadas no item 2.8. 
	242.000,85
	26/12/2003
	Nilza Luiza Venturini Zampiere, Ronaldo Etchechüry Morales, Tadeu Carlos da Silveira e FATEC

	Item 2.11 - Pagamento irregular à própria Fatec por serviços de reprografia. 
	1.640,12
	30/8/2004
	Tadeu Carlos da Silveira, Jornandes Oliveira Almeida, Mario Franco Gaiger e FATEC

	Item 2.12 - Despesas sem motivação e especificação, constando apenas o nome do fornecedor e o valor. 
	51.603,92
	4/11/2004
	Tadeu Carlos da Silveira, Jornandes Oliveira Almeida, Mario Franco Gaiger e FATEC

	Item 2.15 - Pagamentos indevidos a título de diárias e passagens ao senhor Celso Figueiredo Bittencourt, ocupante, à época, de cargo comissionado da Anvisa e lotado na cidade de São Paulo. 
	2.687,05
	5/8/2004
	Tadeu Carlos da Silveira, Jornandes Oliveira Almeida, Mario Franco Gaiger e FATEC

	Item 3.3 - Despesa de capital efetuada sem previsão. 
	2.024,00
	4/10/2004
	Tadeu Carlos da Silveira, Jornandes Oliveira Almeida, Mario Franco Gaiger e FATEC

	Item 3.4 - Despesa incabível com reparo de impressora (contraria o art. 1°, § 2°, IN STN n.001/1997) . 
	470,00
	14/1/2005
	Tadeu Carlos da Silveira, Jornandes Oliveira Almeida, Mario Franco Gaiger e FATEC

	Item 3.6 - Despesas relativas a projeto iniciado antes da vigência do convênio e aparentemente sem relação com o seu objeto. 
	2.745,94
	27/7/2005
	Tadeu Carlos da Silveira, Jornandes Oliveira Almeida, Mario Franco Gaiger e FATEC

	Item 4.1 - Pagamento de tarifas bancárias na conta do convênio. 
	101,16
	5/1/2004
	Nilza Luiza Venturini Zampiere, Ronaldo Etchechüry Morales, Tadeu Carlos da Silveira e FATEC

	Item 4.2 - Pagamentos não identificados e ausentes da relação de pagamentos da prestação de contas final. 
	11.042,50
	6/2/2004
	Nilza Luiza Venturini Zampiere, Tadeu Carlos da Silveira e FATEC

	Item 4.3 - Valores restantes na conta do convênio transferidos para destino não sabido após encerrada sua vigência. Prestação de contas final não informou sobre esse saldo. 
	1.411,88
	16/8/2005
	Tadeu Carlos da Silveira, Jornandes Oliveira Almeida, Mario Franco Gaiger e FATEC

4.	Os responsáveis foram citados em razão da "aplicação de recursos em despesas não autorizadas pelo concedente", no valor histórico mencionado nos quadros abaixo reproduzidos:
"a) Fundação Apoio à Ciência e Tecnologia (Fatec) , Nilza Luiza Venturini Zampiere, Ronaldo Etchechüry Morales, Tadeu Carlos da Silveira:
	Origem do débito (Nota Técnica n.11/2008) 
	Valor (R$) 
	Data inicial

	Pagamentos a pessoas físicas por serviços prestados contratados sem licitação, sem identificação do objeto e não acompanhados de recibo assinado pelo prestador.
	70.471,21
	5/1/2004

	Despesas pagas irregularmente por meio de adiantamentos, inclusive as citadas no item 2.8. 
	242.000,85
	26/12/2003

	Pagamento de tarifas bancárias na conta do convênio. 
	101,16
	5/1/2004

b) Fundação Apoio à Ciência e Tecnologia - FATEC, Nilza Luiza Venturini Zampiere e Tadeu Carlos da Silveira: 
	Origem do débito - Nota Técnica n.11/2008
	Valor (R$) 
	Data inicial

	Utilização indevida de recursos do convênio para pagamento de despesas com telefonia não previstas no plano de trabalho.
	13.913,98
	12/2/2004

	Despesas com locação de veículos, combustível, pedágio, estacionamento e outras não previstas no Plano de Trabalho e efetuadas sem licitação
	5.987,61
	30/3/2004

	Pagamentos não identificados e ausentes da relação de pagamentos da prestação de contas final. 
	11.042,50
	6/2/2004

c)  Fundação Apoio à Ciência e Tecnologia (Fatec) , Tadeu Carlos da Silveira, Jornandes Oliveira Almeida, e Mario Franco Gaiger:
	Origem do débito - Nota Técnica n.11/2008
	Valor (R$) 
	Data inicial

	Item 2.11 - Pagamento irregular à própria FATEC por serviços de reprografia. 
	1.640,12
	30/8/2004

	Item 2.12 - Despesas sem motivação e especificação, constando apenas o nome do fornecedor e o valor. 
	51.603,92
	4/11/2004

	Item 2.15 - Pagamentos indevidos a título de diárias e passagens ao senhor Celso Figueiredo Bittencourt, ocupante, à época, de cargo comissionado da Anvisa e lotado na cidade de São Paulo. 
	2.687,05
	5/8/2004

	Item 3.3 - Despesa de capital efetuada sem previsão. 
	2.024,00
	4/10/2004

	Item 3.4 - Despesa incabível com reparo de impressora (contraria o art. 1°, §2°, IN STN n.001/1997) . 
	470,00
	14/1/2005

	Item 3.6 - Despesas relativas a projeto iniciado antes da vigência do convênio e aparentemente sem relação com o seu objeto. 
	2.745,94
	27/7/2005

	Item 4.3 - Valores restantes na conta do convênio transferidos para destino não sabido após encerrada sua vigência. Prestação de contas final não informou sobre esse saldo."
	1.411,88
	16/8/2005

5.	A Fatec, citada conforme ofício à Peça 23 e notificação complementar à Peça 48, apresentou alegações de defesa à Peça 36. A Sra. Nilza Luiza Venturini Zampiere, citada conforme ofício à Peça 20 e notificação complementar à Peça 51, apresentou alegações de defesa à Peça 39 e alegações complementares à Peça 64. O Sr. Ronaldo Etchechüry Morales, citado conforme ofício à Peça 25 e notificação complementar à Peça 52, apresentou alegações de defesa à Peça 32 e alegações complementares à Peça 60. O Sr. Tadeu Carlos da Silveira foi citado conforme ofício à Peça 24 e notificação complementar à Peça 53 e apresentou alegações de defesa à Peça 34 e alegações complementares à Peça 61. O Sr. Jornandes Oliveira Almeida, citado conforme ofício à Peça 22 e notificação complementar à Peça 49, apresentou alegações de defesa à Peça 38 e alegações complementares à Peça 63. O Sr. Mario Franco Gaiger foi citado conforme ofício de Peça 21 e notificação complementar à Peça 50 e apresentou alegações de defesa à Peça 44 e alegações complementares à Peça 62.
6.	A então Secretaria de Controle Externo - RS (Secex-RS) analisou as alegações de defesa apresentadas pelos responsáveis em confronto com as irregularidades a eles imputadas e concluiu pela rejeição e manutenção de todos os apontamentos consignados pela Anvisa em seu Relatório de TCE.
7.	Consignou que, no caso da Fatec, conforme relatado nos itens 53-71 da instrução à Peça 65, ficou demonstrado que a aplicação dos recursos em desvio de finalidade teria resultado em benefício para própria entidade, razão pela qual entendeu caber exclusivamente a ela promover o ressarcimento dos respectivos valores aos cofres da Anvisa. Reiterou, ainda, que em momento algum a Anvisa registrou a ocorrência de desvio de recursos ou locupletamento dos gestores da entidade, mas, sim, o pagamento de despesa de interesse particular da Fatec e não do convênio.
8.	Considerou na sequência que, por se tratar de pessoa jurídica, tem-se a presunção de boa-fé, situação que enseja a concessão de novo prazo para recolhimento do débito, uma vez rejeitadas as alegações de defesa.
9.	Com relação aos demais responsáveis, igualmente pugnou pela rejeição das respectivas alegações de defesa apresentadas, conforme consignados nos itens 84-94 (Ronaldo Etchechüry Morales) , 122-131 (Nilza Luiza Venturini Zampiere) , 138-142 (Tadeu Carlos da Silveira) , 149-150 (Jornandes Oliveira) e 157-158 (Mario Franco Gaiger) e pelo julgamento pela irregularidade das contas.
10. 	No que tange à aplicação de multa, defendeu ter ocorrido a prescrição da pretensão punitiva, na forma definida no Acórdão 1441/2016-TCU-Plenário, conforme consignado nos itens 85 a 88 da instrução à Peça 65, razão pela qual não seria mais possível a aplicação das sanções previstas na Lei 8.443/1992.
11.	Com relação ao responsável João Manuel Espina Rossés, arrolado nos autos desta TCE pela Anvisa, conforme registrado no item 29 da instrução, entendeu, em razão do seu falecimento, da baixa materialidade do débito (R$ 5.987,61, data base 30/3/2004) e de haver transcorrido 10 anos dos fatos, que não poderia ser exigido do espólio a obtenção de elementos para prestar os esclarecimentos necessários, ficando prejudicado o exercício da ampla defesa. No caso, foi sugerido a imputação do referido débito aos demais responsáveis solidários, que respondiam por outros débitos que, somados, superavam o limite para prosseguimento da TCE, excluindo-se a responsabilidade do Sr. João Manuel Espina Rossés.
12.	Por fim, acolho a proposta de expedição de determinação à Anvisa para que instaure procedimento administrativo visando à apuração da situação do professor Celso Figueiredo Bittencourt, especialmente no que diz respeito ao efetivo exercício na Anvisa, no período em esteve cedido para ocupar o Cargo Comissionado Técnico - CCT-V, conforme Portaria UFSM n. 43.996, de 23/9/2002, e o eventual pagamento indevido das vantagens referentes ao cargo ocupado, ante a comprovação de que, neste período, atuou junto à UFSM na Coordenação do Projeto a que se refere o convênio em análise, conforme consignado nos itens 65 e 66 da instrução à Peça 65. Com vistas a evitar o descompasso dos autos, sugeriu que nesse momento processual fosse apreciada apenas a rejeição das alegações de defesa dos responsáveis, e a fixação de novo prazo para recolhimento do débito, ante a presunção de boa-fé da pessoa jurídica, promovendo-se o julgamento das contas de todos responsáveis por ocasião da proposta final de mérito.
13.	O Ministério Público junto ao TCU, por sua vez, dissentiu das conclusões da Secex-RS quanto à responsabilização dos envolvidos, por entender que, mesmo em casos de desvio de finalidade na aplicação de recursos federais repassados à pessoa jurídica de direito privado, devem responder solidariamente pelo dano tanto a pessoa jurídica quanto seus dirigentes, no mesmo sentido do juízo firmado pelo TCU em relação às Organizações Não Governamentais (transcreve Jurisprudência Selecionada) .
14.	Em relação à aferição de boa-fé, registra que às pessoas jurídicas de direito privado não se aplica o mesmo entendimento conferido às pessoas jurídicas de direito público, de que não pode ser avaliada a sua ocorrência, pois, em relação a essas entidades, a aferição da boa-fé, em regra, é avaliada em relação à conduta de seus administradores, uma vez que os atos destes obrigam a pessoa jurídica, desde que exercidos nos limites dos poderes definidos no ato constitutivo (nesse sentido é a jurisprudência deste Tribunal) .
15.	Defende o Parquet que, pelo que há nos autos, impossível se concluir pela ocorrência de boa-fé na conduta dos gestores, havendo, portanto, subsunção ao disposto nos §§ 1º e 6º do art. 202 do Regimento Interno do TCU. Assim, entende que, desde logo, deve-se julgar irregulares as contas dos responsáveis e condená-los pelos débitos decorrentes de suas condutas.
16.	No que se refere à aplicação da multa prevista no art. 57 da Lei 8.443/1992, concorda que, de fato, encontra-se prescrita a pretensão punitiva do Tribunal, conforme anotado pela unidade técnica, motivo pelo qual deixa de propor a imposição de tal penalidade. 
17.	Dada a consistência da análise empreendida pela Secex-RS, no que tange às alegações de defesa dos responsáveis, endosso as conclusões contidas na instrução de Peça 65 e respectivos pareceres (Peças 66 e 67) , e, nesse particular, incluo as análises realizadas e os fundamentos adotados entre as minhas razões de decidir no presente caso, sem prejuízo das considerações pontuais a seguir aduzidas. 
18.	Como visto, os responsáveis não apresentaram elementos ou documentos que permitam concluir que houve boa e regular aplicação dos recursos públicos repassados, remanescem, portanto, configuradas as irregularidades que lhes foram imputadas.
19.	A afirmação inicial de que os apontamentos são de natureza formal não procedem, mesmo sendo considerado que o objeto do convênio foi cumprido, haja vista que tratam de despesas não reconhecidas e glosadas pela Anvisa, que caracterizam falha grave que sujeita os responsáveis à restituição dos valores aos cofres da concedente.
20.	A execução do objeto não descaracteriza as irregularidades e as glosas efetuadas, uma vez que a convenente assumiu o compromisso de somente efetuar despesas vinculadas ao referido objeto. Restou demonstrada a existência de gastos feitos que não estavam em consonância com a legislação vigente e não eram permitidos pelo convênio estabelecido entre as partes. Como os gastos foram realizados em benefício da Fatec, ente privado, o ressarcimento dos valores aos cofres da Anvisa, não caracteriza enriquecimento ilícito da Agência, conforme arguido pelos defendentes.
21.	Quanto aos precedentes arrolados pelos responsáveis, é importante registrar que a natureza do ajuste ora analisado é distinta do que foi apreciado nos precedentes mencionados. No caso em análise nestes autos, o convênio foi firmado entre a Anvisa e a Fatec, tendo a UFSM como interveniente, enquanto que os casos mencionados na defesa tratam de convênios firmados com a UFSM, tendo a Fatec como interveniente/contratada pela aludida Universidade.
22.	Quanto à responsabilização em relação ao dano ao Erário, acompanho o entendimento do Ministério Público junto a este Tribunal e, mais uma vez, incorporo os fundamentos esposados às minhas razões de decidir.
23.	Realmente, conforme bem examinado pela unidade instrutora, as alegações de defesa apresentadas pelos responsáveis chamados aos autos não foram capazes de afastar as irregularidades verificadas, as quais consistem na aplicação de parcela dos recursos federais com desvio de finalidade, em favorecimento à Fundação Apoio à Ciência e Tecnologia (Fatec) .
24.	Entretanto, mesmo que não tenha se caracterizado condutas dolosas ou locupletamento por parte dos responsáveis arrolados nos autos, concordo com o Parquet que, em casos de desvio de finalidade na aplicação de recursos federais repassados à pessoa jurídica de direito privado, em benefício próprio, devem responder solidariamente pelo dano tanto a pessoa jurídica quanto seus dirigentes, no mesmo sentido do juízo firmado pelo TCU em relação às Organizações Não Governamentais. 
25.	Também não se aplica a essa entidade o mesmo entendimento conferido às pessoas jurídicas de direito público, no que tange à boa-fé, para fins de concessão de novo prazo para o recolhimento do débito sem a incidência de juros de mora (art. 202 do Regimento Interno/TCU) . Nesse caso, a aferição da boa-fé deve ocorrer em relação à conduta dos gestores arrolados nos autos.
26.	Assim, concordo com o Parquet que é o caso de, desde logo, julgar irregulares as contas dos responsáveis e condená-los pelos débitos decorrentes de suas condutas.
27.	No que se refere à aplicação da multa prevista no art. 57 da Lei 8.443/1992, de fato, encontra-se prescrita a pretensão punitiva, conforme anotado pela unidade técnica e Ministério Público junto a este Tribunal, motivo pelo qual deixa-se de propor a imposição de tal penalidade.
28.	No que tange ao responsável João Manuel Espina Rossés, em consonância com o posicionamento da Secex-RS, depreendo que, em razão do seu falecimento e da baixa materialidade do débito (R$ 5.987,61, data base 30/3/2004) , não se justifica o chamamento aos autos do seu espólio para apresentação de defesa. Os benefícios de se retornarem os autos à fase citatória são incertos, especialmente considerando que já transcorreram mais de 10 (dez) anos desde a ocorrência das irregularidades. Portanto, deve o responsável ser excluído da relação processual.
	Ante o exposto, VOTO por que o Tribunal adote a minuta de acórdão que ora submeto à deliberação deste Colegiado.
TCU, Sala das Sessões Ministro Luciano Brandão Alves de Souza, em 26 de março de 2019.
AROLDO CEDRAZ 
Relator